---
title: "Gráficos para la tesis"
subtitle: "2004-06 / 2016-18"
author: "Natsumi S. Shokida (@NatsuSh)"
date: "Agosto de 2018"
output: 
  html_notebook:
    toc: true
    toc_float: true
    depth: 4
editor_options: 
  chunk_output_type: inline
---

Limpio la memoria y cargo las librerías.
```{r setup, message=FALSE, warning=FALSE, include=FALSE, paged.print=FALSE}
rm(list = ls())
library(tidyverse)
library(httr)
library(stringr)
library(xlsx)
library(haven)
library(readxl)
library(foreign)
library(ggthemes)
library(scales)
library(knitr)
library(ggalt)
library(kableExtra)
library(formattable)
library(zoo)
library(directlabels)
```


```{r message=FALSE, warning=FALSE, include=FALSE, paged.print=FALSE}
resultados <- readRDS("Resultados/tablas_resultados.RDS")
# colores = c("#aa165a","#16aa66")
colores = c("#FE1764", "#00BDD6")
```

Función que grafica series
```{r  echo=FALSE, message=FALSE, warning=FALSE}
graficos_series <- function(df="tasas_por_sexo_df", 
                            filtro = FALSE, 
                            variable = "indicador", 
                            valores_filter = c("Tasa Actividad", "Tasa Empleo"),
                            eje_x = "Período",
                            eje_y = "",
                            titulo = "Titulo", 
                            subtitulo = "Subtitulo",
                            doble_facet = FALSE,
                            faceta = "indicador",
                            porcentaje = TRUE){
  
  datagraf <- resultados$tablas_16_19[[df]] %>%                             # Daraframe para 2016-19
  mutate(dummy = case_when(ANO4 %in% c(2004:2006) ~ "2004-2006",              # Identifico periodos
                           TRUE ~ "2016-2019"),
         grp = paste0(Sexo, dummy),                                           # Grupos por Sexo y Período (4 grupos)
         # periodo = as.yearqtr(paste0(ANO4,".",TRIMESTRE), format="%Y.%q")), # Para trabajar con formato fecha 
         periodo = factor(paste0(substr(ANO4, 3, 4), "T", TRIMESTRE),         # Periodo como factor y con formato 
                          levels = unique(paste0(substr(ANO4, 3, 4), "T", TRIMESTRE))))
  
  if (filtro) {                                    # Por si tengo que filtrar la base antes
    datagraf <- datagraf %>% 
      filter(eval(parse(text=variable)) %in% valores_filter)
  }                                                  

  grafico <- ggplot(datagraf, aes(periodo, valor, color = Sexo, group = grp)) +
  geom_line(size = 1, alpha = 0.75) +
  geom_point(size = 1) +
  theme_minimal() +
  theme(axis.text.x = element_text(angle = 35, vjust = 0.7),
        legend.position = "bottom",
        panel.background = element_rect(fill = "gray99", color = "gray90"),
        #plot.background = element_rect(fill="gray99", color = NA),
        strip.text.y = element_text(angle = 0),
        panel.grid.minor.y = element_blank()) +
  scale_color_manual(values = colores) +
  labs(title = titulo,
       subtitle = subtitulo,
       x = eje_x,
       y = eje_y,
       caption = "Fuente: Elaboración propia en base a EPH-INDEC")
  #scale_x_yearqtr(format = "%yQ%q", n = 19)               # Para trabajar con formato fecha
  
  if(porcentaje){
    grafico <- grafico + 
      scale_y_continuous(labels = function(x) paste0(x, "%"))    # Para que se peque el valor y el signo de %
}
  
  if (doble_facet) {
    grafico <- grafico +
        facet_grid(eval(parse(text=faceta)) ~ dummy, scales = "free_x", space = "free_x")
  }else{
    grafico <- grafico +
        facet_grid(.~ dummy, scales = "free_x", space = "free_x")
  }
  
  return(grafico)
}
```

función ordeno períodos
```{r}
ordeno_periodo <- function(df){
  df %>% 
  mutate(dummy = case_when(ANO4 %in% c(2004:2006) ~ "2004-2006",
                           TRUE ~ "2016-2018"),
         periodo = factor(paste0(substr(ANO4, 3, 4), "T", TRIMESTRE),
                          levels = unique(paste0(substr(ANO4, 3, 4), "T", TRIMESTRE))))
         }

```



# Tasas por sexo (14 años y más)

## Tasas de actividad y empleo

```{r echo=FALSE, message=FALSE, warning=FALSE}
graficos_series(df="tasas_por_sexo_df", 
                filtro = TRUE, 
                variable = "indicador", 
                valores_filter = c("Tasa Actividad", "Tasa Empleo"),
                eje_x = "Período",
                eje_y = "",
                titulo = "Tasas de actividad y empleo", 
                subtitulo = "Población de 14 años y más. Por sexo y período. Total 31 aglomerados urbanos.",
                doble_facet = TRUE,
                faceta = "indicador")
```

## Tasas de desocupación y subocupación

```{r echo=FALSE, message=FALSE, warning=FALSE}
graficos_series(df="tasas_por_sexo_df", 
                filtro = TRUE, 
                variable = "indicador", 
                valores_filter = c("Tasa Desocupación", "Tasa Subocupación"),
                eje_x = "Período",
                eje_y = "",
                titulo = "Tasas de desocupación y subocupación",
                subtitulo = "Población de 14 años y más. Por sexo y período. Total 31 aglomerados urbanos.",
                doble_facet = TRUE,
                faceta = "indicador",
                guardar = TRUE,
                nombre_archivo = "Resultados/2_TD_TS_Sexo.png")
```

# Tasas por sexo y grupos de edad (14 años y más)

## Tasa de actividad

```{r echo=FALSE, message=FALSE, warning=FALSE}
resultados$tablas_04_06$tasas_por_sexo_edad_df <- 
  resultados$tablas_04_06$tasas_por_sexo_edad_df %>% filter(!is.na(GRUPO_EDAD))
resultados$tablas_16_18$tasas_por_sexo_edad_df <- 
  resultados$tablas_16_18$tasas_por_sexo_edad_df %>% filter(!is.na(GRUPO_EDAD))

graficos_series(df="tasas_por_sexo_edad_df", 
                filtro = TRUE, 
                variable = "indicador", 
                valores_filter = c("Tasa Actividad"),
                eje_x = "Período",
                eje_y = "",
                titulo = "Tasas de actividad", 
                subtitulo = "Población de 14 años y más. Por sexo, grupos de edad y período. Total 31 aglomerados urbanos.",
                doble_facet = TRUE,
                faceta = "GRUPO_EDAD",
                guardar = TRUE,
                nombre_archivo = "Resultados/3_TA_Sexo_Edad.png")
```

## Tasa de empleo

```{r echo=FALSE, message=FALSE, warning=FALSE}
resultados$tablas_04_06$tasas_por_sexo_edad_df <- 
  resultados$tablas_04_06$tasas_por_sexo_edad_df %>% filter(!is.na(GRUPO_EDAD))
resultados$tablas_16_18$tasas_por_sexo_edad_df <- 
  resultados$tablas_16_18$tasas_por_sexo_edad_df %>% filter(!is.na(GRUPO_EDAD))

graficos_series(df="tasas_por_sexo_edad_df", 
                filtro = TRUE, 
                variable = "indicador", 
                valores_filter = c("Tasa Empleo"),
                eje_x = "Período",
                eje_y = "",
                titulo = "Tasas de empleo", 
                subtitulo = "Población de 14 años y más. Por sexo, grupos de edad y período. Total 31 aglomerados urbanos.",
                doble_facet = TRUE,
                faceta = "GRUPO_EDAD",
                guardar = TRUE,
                nombre_archivo = "Resultados/4_TE_Sexo_Edad.png")
```

## Tasa de desocupación

```{r echo=FALSE, message=FALSE, warning=FALSE}
resultados$tablas_04_06$tasas_por_sexo_edad_df <- 
  resultados$tablas_04_06$tasas_por_sexo_edad_df %>% filter(!is.na(GRUPO_EDAD))
resultados$tablas_16_18$tasas_por_sexo_edad_df <- 
  resultados$tablas_16_18$tasas_por_sexo_edad_df %>% filter(!is.na(GRUPO_EDAD))


graficos_series(df="tasas_por_sexo_edad_df", 
                filtro = TRUE, 
                variable = "indicador", 
                valores_filter = c("Tasa Desocupación"),
                eje_x = "Período",
                eje_y = "",
                titulo = "Tasas de desocupación", 
                subtitulo = "Población de 14 años y más. Por sexo, grupos de edad y período. Total 31 aglomerados urbanos.",
                doble_facet = TRUE,
                faceta = "GRUPO_EDAD",
                guardar = TRUE,
                nombre_archivo = "Resultados/5_TD_Sexo_Edad.png")
```

## Tasa de subocupación

```{r echo=FALSE, message=FALSE, warning=FALSE}
resultados$tablas_04_06$tasas_por_sexo_edad_df <- 
  resultados$tablas_04_06$tasas_por_sexo_edad_df %>% filter(!is.na(GRUPO_EDAD))
resultados$tablas_16_18$tasas_por_sexo_edad_df <- 
  resultados$tablas_16_18$tasas_por_sexo_edad_df %>% filter(!is.na(GRUPO_EDAD))


graficos_series(df="tasas_por_sexo_edad_df", 
                filtro = TRUE, 
                variable = "indicador", 
                valores_filter = c("Tasa Subocupación"),
                eje_x = "Período",
                eje_y = "",
                titulo = "Tasas de subocupación", 
                subtitulo = "Población de 14 años y más. Por sexo, grupos de edad y período. Total 31 aglomerados urbanos.",
                doble_facet = TRUE,
                faceta = "GRUPO_EDAD",
                guardar = TRUE,
                nombre_archivo = "Resultados/6_TS_Sexo_Edad.png")
```

# Tasa de no registro (ocupades asalariades)

```{r echo=FALSE, message=FALSE, warning=FALSE}
resultados$tablas_04_06$tasas_no_registro_df <- resultados$tablas_04_06$tasas_no_registro_df %>% 
  rename(valor = 'Proporción de no Registrados') %>% 
  filter(!is.na(valor))
resultados$tablas_16_18$tasas_no_registro_df <- resultados$tablas_16_18$tasas_no_registro_df %>% 
  rename(valor = 'Proporción de no Registrados') %>% 
  filter(!is.na(valor))

graficos_series(df="tasas_no_registro_df", 
                filtro = FALSE, 
                eje_x = "Período",
                eje_y = "",
                titulo = "Tasas de no registro", 
                subtitulo = "Ocupadas/os asalariadas/os. Por sexo y período. Total 31 aglomerados urbanos.",
                doble_facet = FALSE,
                guardar = TRUE,
                nombre_archivo = "Resultados/7_TNR_Sexo.png")
```

# Jerarquías en cada sexo (ocupades con jerarquía válida)

## Jefas/es y Dirección

```{r echo=FALSE, message=FALSE, warning=FALSE}
resultados$tablas_04_06$sexo_segun_jerarquias_df <- resultados$tablas_04_06$sexo_segun_jerarquias_df %>% 
  rename(valor = 'tasa')
resultados$tablas_16_18$sexo_segun_jerarquias_df <- resultados$tablas_16_18$sexo_segun_jerarquias_df %>% 
  rename(valor = 'tasa')

graficos_series(df="sexo_segun_jerarquias_df", 
                filtro = TRUE, 
                variable = "JERARQUIA", 
                valores_filter = c("Jefes", "Dirección"),
                eje_x = "Período",
                eje_y = "",
                titulo = "Sexo según jerarquías (jefatura y dirección)", 
                subtitulo = "Ocupadas/os. Por periodos. Total 31 aglomerados urbanos.",
                doble_facet = TRUE,
                faceta = "JERARQUIA",
                guardar = TRUE,
                nombre_archivo = "Resultados/8_Sexo_segun_jerarquias_jef_dir.png")
```

## Cuentapropias

```{r echo=FALSE, message=FALSE, warning=FALSE}
graficos_series(df="sexo_segun_jerarquias_df", 
                filtro = TRUE, 
                variable = "JERARQUIA", 
                valores_filter = c("Cuentapropia"),
                eje_x = "Período",
                eje_y = "",
                titulo = "Sexo según jerarquías (cuentapropia)", 
                subtitulo = "Ocupadas/os. Por periodos. Total 31 aglomerados urbanos.",
                doble_facet = FALSE,
                guardar = TRUE,
                nombre_archivo = "Resultados/9_Sexo_segun_jerarquias_cpr.png")
```

## Asalariadas/os

```{r echo=FALSE, message=FALSE, warning=FALSE}
graficos_series(df="sexo_segun_jerarquias_df", 
                filtro = TRUE, 
                variable = "JERARQUIA", 
                valores_filter = c("Trabajadores Asalariados"),
                eje_x = "Período",
                eje_y = "",
                titulo = "Sexo según jerarquías (trabajo asalariado)", 
                subtitulo = "Ocupadas/os. Por periodos. Total 31 aglomerados urbanos.",
                doble_facet = FALSE,
                guardar = TRUE,
                nombre_archivo = "Resultados/10_Sexo_segun_jerarquias_asa.png")
```

# Sexo en cada jerarquía (ocupades con jerarquía válida)

```{r echo=FALSE, message=FALSE, warning=FALSE}
datagraf <- resultados$tablas_04_06[["jerarquias_segun_sexo_df"]] %>% 
  bind_rows(., resultados$tablas_16_18[["jerarquias_segun_sexo_df"]]) %>%            
  rename(valor = "tasa") %>% 
  filter(Sexo == "Mujeres") %>%
  ordeno_periodo() %>% 
  mutate(JERARQUIA = case_when(JERARQUIA == "Trabajadores Asalariados" ~ "Asalariados",
                               JERARQUIA != "Trabajadores Asalariados" ~ as.character(JERARQUIA) ))
  
grafico <- ggplot(datagraf, aes(periodo, valor, color = JERARQUIA, group = JERARQUIA)) +
  geom_line(size = 1, alpha = 0.75) +
  geom_point(size = 1) +
  theme_minimal() +
  theme(axis.text.x = element_text(angle = 35, vjust = 0.7),
        legend.position = "bottom",
        panel.background = element_rect(fill = "gray99", color = "gray90"),
        panel.grid.minor.y = element_blank()) +
    scale_color_gdocs()+
    labs(title = "Jerarquías según sexo: tasa de mujeres",
         subtitle = "Ocupadas/os. Por periodos. Total 31 aglomerados urbanos.",
         x = "",
         y = "",
         caption = "Fuente: Elaboración propia en base a EPH-INDEC") +
  #scale_x_yearqtr(format = "%yQ%q", n = 19) +               # Para trabajar con formato fecha
  scale_y_continuous(labels = function(x) paste0(x, "%"))+    # Para que se peque el valor y el signo de %
  #geom_dl(aes(label = JERARQUIA), method = list("smart.grid", cex=.75)) +
  facet_grid(.~ dummy, scales = "free_x", space = "free_x")

ggsave("Resultados/11_Jerarquias_segun_sexo.png", plot = grafico, scale = 0.75, width = 10, height = 7, units = "in")

grafico
```

# Brecha del ingreso total individual (perceptores)

```{r echo=FALSE, message=FALSE, warning=FALSE}
grafico <- resultados$tablas_04_06$brecha_ITI_df %>% 
  bind_rows(., resultados$tablas_16_18$brecha_ITI_df) %>% 
  ordeno_periodo(.) %>% 
  ggplot(., aes(periodo, brecha.ITI, group = dummy, color = dummy)) +
  geom_line(size = 1, alpha = 0.75, color = "#aa165a") +
  geom_point(size = 1, color = "#aa165a") +
  theme_minimal() +
  theme(axis.text.x = element_text(angle = 35, vjust = 0.7),
        legend.position = "none",
        panel.background = element_rect(fill = "gray99", color = "gray90"),
        panel.grid.minor.y = element_blank()) +
    labs(title = "Brecha del Ingreso Total Individual",
         subtitle = "Perceptores. Por periodos. Total 31 aglomerados urbanos.",
         x = "",
         y = "",
         caption = "Fuente: Elaboración propia en base a EPH-INDEC") +
  scale_y_continuous(labels = function(x) paste0(x, "%"),            # Para que se pegue el valor y el signo de %
                     limits = c(20, 40)) +    
  facet_grid(.~ dummy, scales = "free_x", space = "free_x")

ggsave("Resultados/12_brecha_ITI.png", plot = grafico, scale = 0.75, width = 10, height = 7, units = "in")

grafico
```

# Brecha del ingreso de la ocupación principal (ocupades)

```{r}
grafico <- resultados$tablas_04_06$brecha_IOP_df %>% 
  bind_rows(., resultados$tablas_16_18$brecha_IOP_df) %>% 
  ordeno_periodo(.) %>% 
  ggplot(., aes(periodo, brecha.IOP, group = dummy, color = dummy)) +
  geom_line(size = 1, alpha = 0.75, color = "#aa165a") +
  geom_point(size = 1, color = "#aa165a") +
  theme_minimal() +
  theme(axis.text.x = element_text(angle = 35, vjust = 0.7),
        legend.position = "none",
        panel.background = element_rect(fill = "gray99", color = "gray90"),
        panel.grid.minor.y = element_blank()) +
    labs(title = "Brecha del Ingreso de la Ocupación Principal",
         subtitle = "Ocupadas/os. Por periodos. Total 31 aglomerados urbanos.",
         x = "",
         y = "",
         caption = "Fuente: Elaboración propia en base a EPH-INDEC") +
  scale_y_continuous(labels = function(x) paste0(x, "%"),            # Para que se pegue el valor y el signo de %
                     limits = c(20, 40)) +    
  facet_grid(.~ dummy, scales = "free_x", space = "free_x")

ggsave("Resultados/13_brecha_IOP.png", plot = grafico, scale = 0.75, width = 10, height = 7, units = "in")

grafico
```

# Brecha del ingreso de la ocupación principal (asalariades no registrades)

```{r}
grafico <- resultados$tablas_04_06$brecha_IOP_no_reg_df %>% 
  bind_rows(., resultados$tablas_16_18$brecha_IOP_no_reg_df) %>% 
  ordeno_periodo(.) %>% 
  ggplot(., aes(periodo, brecha.IOP.nr, group = dummy, color = dummy)) +
  geom_line(size = 1, alpha = 0.75, color = "#aa165a") +
  geom_point(size = 1, color = "#aa165a") +
  theme_minimal() +
  theme(axis.text.x = element_text(angle = 35, vjust = 0.7),
        legend.position = "none",
        panel.background = element_rect(fill = "gray99", color = "gray90"),
        panel.grid.minor.y = element_blank()) +
    labs(title = "Brecha del Ingreso de la Ocupación Principal",
         subtitle = "Asalariadas/os no registradas/os. Por periodos. Total 31 aglomerados urbanos.",
         x = "",
         y = "",
         caption = "Fuente: Elaboración propia en base a EPH-INDEC") +
  scale_y_continuous(labels = function(x) paste0(x, "%"),            # Para que se pegue el valor y el signo de %
                     limits = c(30, 50)) +    
  facet_grid(.~ dummy, scales = "free_x", space = "free_x")

ggsave("Resultados/14_brecha_IOP_no_reg.png", plot = grafico, scale = 0.75, width = 10, height = 7, units = "in")

grafico
```


# Calificación en cada sexo (ocupades con calificación válida)

```{r echo=FALSE, message=FALSE, warning=FALSE}
resultados$tablas_04_06$sexo_segun_calif_df <- resultados$tablas_04_06$sexo_segun_calif_df %>% 
  rename(valor = 'tasa')
resultados$tablas_16_18$sexo_segun_calif_df <- resultados$tablas_16_18$sexo_segun_calif_df %>% 
  rename(valor = 'tasa')

graficos_series(df="sexo_segun_calif_df", 
                filtro = TRUE, 
                variable = "CALIFICACION", 
                valores_filter = c("Profesionales", "Técnicos"),
                eje_x = "Período",
                eje_y = "",
                titulo = "Sexo según calificación (Profesionales y técnicos)", 
                subtitulo = "Ocupadas/os. Por periodos. Total 31 aglomerados urbanos.",
                doble_facet = TRUE,
                faceta = "CALIFICACION",
                guardar = TRUE,
                nombre_archivo = "Resultados/15_Sexo_segun_calif_prof_tecn.png")
```

```{r echo=FALSE, message=FALSE, warning=FALSE}
graficos_series(df="sexo_segun_calif_df", 
                filtro = TRUE, 
                variable = "CALIFICACION", 
                valores_filter = c("Operativos"),
                eje_x = "Período",
                eje_y = "",
                titulo = "Sexo según calificación (Operativos)", 
                subtitulo = "Ocupadas/os. Por periodos. Total 31 aglomerados urbanos.",
                doble_facet = TRUE,
                faceta = "CALIFICACION",
                guardar = TRUE,
                nombre_archivo = "Resultados/16_Sexo_segun_calif_operat.png")
```

```{r echo=FALSE, message=FALSE, warning=FALSE}
graficos_series(df="sexo_segun_calif_df", 
                filtro = TRUE, 
                variable = "CALIFICACION", 
                valores_filter = c("No Calificados"),
                eje_x = "Período",
                eje_y = "",
                titulo = "Sexo según calificación (No calificados)", 
                subtitulo = "Ocupadas/os. Por periodos. Total 31 aglomerados urbanos.",
                doble_facet = TRUE,
                faceta = "CALIFICACION",
                guardar = TRUE,
                nombre_archivo = "Resultados/17_Sexo_segun_calif_nocalif.png")
```

# Sexo en cada calificación (ocupades con calificación válida)

```{r}
datagraf <- resultados$tablas_04_06$calif_segun_sexo_df %>% 
  bind_rows(., resultados$tablas_16_18$calif_segun_sexo_df) %>% 
  rename(valor = "tasa") %>% 
  filter(Sexo == "Mujeres") %>%
  ordeno_periodo(.)

grafico <- ggplot(datagraf, aes(periodo, valor, color = CALIFICACION, group = CALIFICACION,label = CALIFICACION)) +
  geom_line(size = 1, alpha = 0.75) +
  geom_point(size = 1) +
  # geom_dl(method = list("smart.grid", cex=.75)) +
  scale_color_gdocs() +
  labs(title = "Calificación según sexo: tasa de mujeres",
         subtitle = "Ocupadas/os. Por periodos. Total 31 aglomerados urbanos.",
         x = "",
         y = "",
         caption = "Fuente: Elaboración propia en base a EPH-INDEC") +
  scale_y_continuous(labels = function(x) paste0(x, "%")) +    # Para que se peque el valor y el signo de %
  theme_minimal() +
  theme(axis.text.x = element_text(angle = 35, vjust = 0.7),
        legend.position = "bottom",
        panel.background = element_rect(fill = "gray99", color = "gray90"),
        panel.grid.minor.y = element_blank()) +
  facet_grid(.~ dummy, scales = "free_x", space = "free_x")

ggsave("Resultados/18_Calificacion_segun_sexo.png", plot = grafico, scale = 0.75, width = 10, height = 7, units = "in")

grafico
```

# Brecha del ingreso de la ocupación principal por calificación (ocupades con calificación válida)

```{r}
datagraf <- resultados$tablas_04_06$brecha_IOP_calif_df %>% 
  bind_rows(., resultados$tablas_16_18$brecha_IOP_calif_df) %>% 
  rename(valor = "brecha.IOP.calif") %>% 
  ordeno_periodo(.)

grafico <- ggplot(datagraf, aes(periodo, valor, color = CALIFICACION, group = CALIFICACION, label = CALIFICACION)) +
  geom_line(size = 1, alpha = 0.75) +
  geom_point(size = 1) +
  # geom_dl(method = list("smart.grid", cex=.75)) +
  scale_color_gdocs() +
  labs(title = "Brecha del ingreso de la ocupacion principal por calificación",
         subtitle = "Ocupadas/os. Por periodos. Total 31 aglomerados urbanos.",
         x = "",
         y = "",
         caption = "Fuente: Elaboración propia en base a EPH-INDEC") +
  scale_y_continuous(labels = function(x) paste0(x, "%")) +    # Para que se peque el valor y el signo de %
  theme_minimal() +
  theme(axis.text.x = element_text(angle = 35, vjust = 0.7),
        legend.position = "bottom",
        panel.background = element_rect(fill = "gray99", color = "gray90"),
        panel.grid.minor.y = element_blank()) +
  facet_grid(.~ dummy, scales = "free_x", space = "free_x")

ggsave("Resultados/19_brecha_IOP_calif_df.png", plot = grafico, scale = 0.75, width = 10, height = 7, units = "in")

grafico
```

# Nivel educativo en cada sexo (ocupades con nivel educativo válido)

```{r}
resultados$tablas_04_06$sexo_segun_nivel_educ_df <- resultados$tablas_04_06$sexo_segun_nivel_educ_df %>% 
  rename(valor = 'tasa')
resultados$tablas_16_18$sexo_segun_nivel_educ_df <- resultados$tablas_16_18$sexo_segun_nivel_educ_df %>% 
  rename(valor = 'tasa')

graficos_series(df="sexo_segun_nivel_educ_df", 
                filtro = TRUE, 
                variable = "NIVEL_EDUCATIVO", 
                valores_filter = c("Primaria", "Secundaria", "Superior"),
                eje_x = "Período",
                eje_y = "",
                titulo = "Sexo según nivel educativo (Primaria, secundaria y superior)", 
                subtitulo = "Ocupadas/os. Por periodos. Total 31 aglomerados urbanos.",
                doble_facet = TRUE,
                faceta = "NIVEL_EDUCATIVO",
                guardar = TRUE,
                nombre_archivo = "Resultados/20_Sexo_segun_nivel_educ.png")
```

# Sexo en cada nivel educativo (ocupades con nivel educativo válido)

```{r}
datagraf <- resultados$tablas_04_06$nivel_educ_segun_sexo_df %>% 
  bind_rows(., resultados$tablas_16_18$nivel_educ_segun_sexo_df) %>% 
  rename(valor = "tasa") %>% 
  filter(Sexo == "Mujeres") %>% 
  ordeno_periodo(.)

grafico <- ggplot(datagraf, aes(periodo, valor, color = NIVEL_EDUCATIVO, group = NIVEL_EDUCATIVO, label = NIVEL_EDUCATIVO)) +
  geom_line(size = 1, alpha = 0.75) +
  geom_point(size = 1) +
  scale_color_gdocs() +
  labs(title = "Nivel educativo según sexo: tasa de mujeres",
         subtitle = "Ocupadas/os. Por periodos. Total 31 aglomerados urbanos.",
         x = "",
         y = "",
         caption = "Fuente: Elaboración propia en base a EPH-INDEC") +
  scale_y_continuous(labels = function(x) paste0(x, "%")) +    # Para que se peque el valor y el signo de %
  theme_minimal() +
  theme(axis.text.x = element_text(angle = 35, vjust = 0.7),
        legend.position = "bottom",
        panel.background = element_rect(fill = "gray99", color = "gray90"),
        panel.grid.minor.y = element_blank()) +
  facet_grid(.~ dummy, scales = "free_x", space = "free_x")

ggsave("Resultados/21_Nivel_educ_segun_sexo.png", plot = grafico, scale = 0.75, width = 10, height = 7, units = "in")

grafico
```

# Brecha del ingreso de la ocupación principal por nivel educativo (ocupades con nivel educativo válido)

```{r}
datagraf <- resultados$tablas_04_06$brecha_IOP_nivel_educ_df %>% 
  bind_rows(., resultados$tablas_16_18$brecha_IOP_nivel_educ_df) %>% 
  rename(valor = "brecha.IOP.nivel.educ") %>% 
  ordeno_periodo(.)

grafico <- ggplot(datagraf, aes(periodo, valor, color = NIVEL_EDUCATIVO, group = NIVEL_EDUCATIVO, label = NIVEL_EDUCATIVO)) +
  geom_line(size = 1, alpha = 0.75) +
  geom_point(size = 1) +
  scale_color_gdocs() +
  labs(title = "Brecha del ingreso de la ocupacion principal por nivel educativo",
         subtitle = "Ocupadas/os. Por periodos. Total 31 aglomerados urbanos.",
         x = "",
         y = "",
         caption = "Fuente: Elaboración propia en base a EPH-INDEC") +
  scale_y_continuous(labels = function(x) paste0(x, "%")) +    # Para que se peque el valor y el signo de %
  theme_minimal() +
  theme(axis.text.x = element_text(angle = 35, vjust = 0.7),
        legend.position = "bottom",
        panel.background = element_rect(fill = "gray99", color = "gray90"),
        panel.grid.minor.y = element_blank()) +
  facet_grid(.~ dummy, scales = "free_x", space = "free_x")

ggsave("Resultados/22_brecha_IOP_nivel_educ.png", plot = grafico, scale = 0.75, width = 10, height = 7, units = "in")

grafico
```

# Horas (ocupades con horas positivas)

```{r}
resultados$tablas_04_06$horas_semanales_df <- resultados$tablas_04_06$horas_semanales_df %>% 
  gather(., tipo, valor, 4:5) %>% 
  mutate(tipo = case_when(tipo == "Media.hs.ocup.princ" ~ "Horas de la ocupación principal",
                          tipo == "Media.hs.total.ocup" ~ "Horas totales"))
resultados$tablas_16_18$horas_semanales_df <- resultados$tablas_16_18$horas_semanales_df %>% 
  gather(., tipo, valor, 4:5) %>% 
    mutate(tipo = case_when(tipo == "Media.hs.ocup.princ" ~ "Horas de la ocupación principal",
                          tipo == "Media.hs.total.ocup" ~ "Horas totales"))

graficos_series(df="horas_semanales_df", 
                filtro = FALSE, 
                eje_x = "Período",
                eje_y = "Horas",
                titulo = "Horas semanales trabajadas", 
                subtitulo = "Ocupadas/os. Por periodos. Total 31 aglomerados urbanos.",
                doble_facet = TRUE,
                faceta = "tipo",
                porcentaje = FALSE,
                guardar = TRUE,
                nombre_archivo = "Resultados/23_Horas_semanales.png")
```

# Brecha del INGHORA de la ocupación principal (ocupades con horas positivas)

```{r}
grafico <- resultados$tablas_04_06$brecha_IOP_hr_df %>% 
  bind_rows(., resultados$tablas_16_18$brecha_IOP_hr_df) %>% 
  ordeno_periodo(.) %>% 
  ggplot(., aes(periodo, brecha.IOP.hr, group = dummy, color = dummy)) +
  geom_line(size = 1, alpha = 0.75, color = "#aa165a") +
  geom_point(size = 1, color = "#aa165a") +
  theme_minimal() +
  theme(axis.text.x = element_text(angle = 35, vjust = 0.7),
        legend.position = "none",
        panel.background = element_rect(fill = "gray99", color = "gray90"),
        panel.grid.minor.y = element_blank()) +
    labs(title = "Brecha del ingreso horario de la ocupación principal",
         subtitle = "Ocupadas/os. Por periodos. Total 31 aglomerados urbanos.",
         x = "",
         y = "",
         caption = "Fuente: Elaboración propia en base a EPH-INDEC") +
  scale_y_continuous(labels = function(x) paste0(x, "%"),            # Para que se pegue el valor y el signo de %
                     limits = c(-10, 20)) +    
  facet_grid(.~ dummy, scales = "free_x", space = "free_x")

ggsave("Resultados/24_brecha_IOP_hr.png", plot = grafico, scale = 0.75, width = 10, height = 7, units = "in")

grafico
```

# Brecha del INGHORA de la ocupación principal por calificación (ocupades con calificación válida y horas positivas)

```{r}
datagraf <- resultados$tablas_04_06$brecha_IOP_hr_calif_df %>% 
  bind_rows(., resultados$tablas_16_18$brecha_IOP_hr_calif_df) %>% 
  rename(valor = "brecha.IOP.hr.calif") %>% 
  ordeno_periodo(.)

grafico <- ggplot(datagraf, aes(periodo, valor, color = CALIFICACION, group = CALIFICACION, label = CALIFICACION)) +
  geom_line(size = 1, alpha = 0.75) +
  geom_point(size = 1) +
  scale_color_gdocs() +
  labs(title = "Brecha del ingreso horario de la ocupacion principal por calificación",
         subtitle = "Ocupadas/os. Por periodos. Total 31 aglomerados urbanos.",
         x = "",
         y = "",
         caption = "Fuente: Elaboración propia en base a EPH-INDEC") +
  scale_y_continuous(labels = function(x) paste0(x, "%")) +    # Para que se peque el valor y el signo de %
  theme_minimal() +
  theme(axis.text.x = element_text(angle = 35, vjust = 0.7),
        legend.position = "bottom",
        panel.background = element_rect(fill = "gray99", color = "gray90"),
        panel.grid.minor.y = element_blank()) +
  facet_grid(.~ dummy, scales = "free_x", space = "free_x")

ggsave("Resultados/25_brecha_IOP_hr_calif.png", plot = grafico, scale = 0.75, width = 10, height = 7, units = "in")

grafico
```

# Brecha del INGHORA de la ocupación principal por nivel educativo (ocupades con nivel educativo válido
# y horas positivas)

```{r}
datagraf <- resultados$tablas_04_06$brecha_IOP_hr_nivel_educ_df %>% 
  bind_rows(., resultados$tablas_16_18$brecha_IOP_hr_nivel_educ_df) %>% 
  rename(valor = "brecha.IOP.hr.nivel.educ") %>% 
  ordeno_periodo(.)

grafico <- ggplot(datagraf, aes(periodo, valor, color = NIVEL_EDUCATIVO, group = NIVEL_EDUCATIVO, label = NIVEL_EDUCATIVO)) +
  geom_line(size = 1, alpha = 0.75) +
  geom_point(size = 1) +
  scale_color_gdocs() +
  labs(title = "Brecha del ingreso horario de la ocupacion principal por nivel educativo",
         subtitle = "Ocupadas/os. Por periodos. Total 31 aglomerados urbanos.",
         x = "",
         y = "",
         caption = "Fuente: Elaboración propia en base a EPH-INDEC") +
  scale_y_continuous(labels = function(x) paste0(x, "%")) +    # Para que se peque el valor y el signo de %
  theme_minimal() +
  theme(axis.text.x = element_text(angle = 35, vjust = 0.7),
        legend.position = "bottom",
        panel.background = element_rect(fill = "gray99", color = "gray90"),
        panel.grid.minor.y = element_blank()) +
  facet_grid(.~ dummy, scales = "free_x", space = "free_x")

ggsave("Resultados/26_brecha_IOP_hr_nivel_educ.png", plot = grafico, scale = 0.75, width = 10, height = 7, units = "in")

grafico
```

# Proporción de cada sexo entre las personas que realizan las tareas domésticas del hogar

```{r}
grafico <- resultados$tablas_04_06$tareas_domesticas_sexo_df %>% 
  bind_rows(., resultados$tablas_16_18$tareas_domesticas_sexo_df) %>% 
  filter(Sexo == "Mujeres") %>% 
  ordeno_periodo(.) %>% 
  ggplot(., aes(periodo, proporcion, group = dummy, color = dummy)) +
  geom_line(size = 1, alpha = 0.75, color = "#aa165a") +
  geom_point(size = 1, color = "#aa165a") +
  theme_minimal() +
  theme(axis.text.x = element_text(angle = 35, vjust = 0.7),
        legend.position = "none",
        panel.background = element_rect(fill = "gray99", color = "gray90"),
        panel.grid.minor.y = element_blank()) +
    labs(title = "Personas que realizan las tareas domésticas del hogar: tasa de mujeres",
         subtitle = "Por periodos. Total 31 aglomerados urbanos.",
         x = "",
         y = "",
         caption = "Fuente: Elaboración propia en base a EPH-INDEC") +
  scale_y_continuous(labels = function(x) paste0(x, "%"),
                     limits = c(70, 90)) +    
  facet_grid(.~ dummy, scales = "free_x", space = "free_x")

ggsave("Resultados/27_tareas_domesticas_sexo.png", plot = grafico, scale = 0.75, width = 10, height = 7, units = "in")

grafico
```

# Proporción de cada sexo entre quienes se dedican al servicio doméstico

```{r}
grafico <- resultados$tablas_04_06$servicio_domestico_sexo_df %>% 
  bind_rows(., resultados$tablas_16_18$servicio_domestico_sexo_df) %>% 
  filter(Sexo == "Mujeres") %>% 
  ordeno_periodo(.) %>% 
  ggplot(., aes(periodo, Proporcion, group = dummy, color = dummy)) +
  geom_line(size = 1, alpha = 0.75, color = "#aa165a") +
  geom_point(size = 1, color = "#aa165a") +
  theme_minimal() +
  theme(axis.text.x = element_text(angle = 35, vjust = 0.7),
        legend.position = "none",
        panel.background = element_rect(fill = "gray99", color = "gray90"),
        panel.grid.minor.y = element_blank()) +
    labs(title = "Personas que se dedican al servicio doméstico: tasa de mujeres",
         subtitle = "Por periodos. Total 31 aglomerados urbanos.",
         x = "",
         y = "",
         caption = "Fuente: Elaboración propia en base a EPH-INDEC") +
  scale_y_continuous(labels = function(x) paste0(x, "%"),
                     limits = c(95, 100)) +    
  facet_grid(.~ dummy, scales = "free_x", space = "free_x")

ggsave("Resultados/28_servicio_domestico_sexo.png", plot = grafico, scale = 0.75, width = 10, height = 7, units = "in")

grafico
```

# Función de proporción de mujeres que se dedican al servicio doméstico entre el total de ocupadas

```{r}
grafico <- resultados$tablas_04_06$servicio_domestico_ocupadas_df %>% 
  bind_rows(., resultados$tablas_16_18$servicio_domestico_ocupadas_df) %>% 
  filter(servicio.domestico == "Sí") %>% 
  ordeno_periodo(.) %>% 
  ggplot(., aes(periodo, proporcion, group = dummy, color = dummy)) +
  geom_line(size = 1, alpha = 0.75, color = "#aa165a") +
  geom_point(size = 1, color = "#aa165a") +
  theme_minimal() +
  theme(axis.text.x = element_text(angle = 35, vjust = 0.7),
        legend.position = "none",
        panel.background = element_rect(fill = "gray99", color = "gray90"),
        panel.grid.minor.y = element_blank()) +
    labs(title = "Tasa de mujeres que se dedican al servicio doméstico sobre el total de ocupadas",
         subtitle = "Por periodos. Total 31 aglomerados urbanos.",
         x = "",
         y = "",
         caption = "Fuente: Elaboración propia en base a EPH-INDEC") +
  scale_y_continuous(labels = function(x) paste0(x, "%"),
                     limits = c(10, 20)) +    
  facet_grid(.~ dummy, scales = "free_x", space = "free_x")

ggsave("Resultados/29_servicio_domestico_ocupadas.png", plot = grafico, scale = 0.75, width = 10, height = 7, units = "in")

grafico
```

# Función de la composición según sexo de los deciles de ingresos totales individuales (perceptores)

# Función de la composición según sexo de los deciles del ingreso per cápita familiar (total de la población)

```{r echo=FALSE, message=FALSE, warning=FALSE}
# Todos los parámetros
graficos_series(df="tasas_por_sexo_df", 
                filtro = FALSE, 
                variable = "indicador", 
                valores_filter = c("Tasa Actividad", "Tasa Empleo"),
                eje_x = "Período",
                eje_y = "",
                titulo = "Titulo", 
                subtitulo = "Subtitulo",
                doble_facet = FALSE,
                faceta = "indicador",
                guardar = FALSE,
                nombre_archivo = "Resultados/1_grafico1.png")
```