---
title: "Pobreza_nuevo"
output: html_document
date: "2026-08-14"
---

```{=html}
<style>
.nav>li>a {
    position: relative;
    display: block;
    padding: 10px 15px;
    color: #E5616E;
}

 .nav-pills>li.active>a, .nav-pills>li.active>a:focus, .nav-pills>li.active>a:hover {
    color: #ffffff;
    background-color: #E5616E;
}
</style>

```

```{r, echo=FALSE, message=FALSE, warning=FALSE, include=FALSE}
------------------------------------------------------------------------

#  {.tabset .tabset-fade .tabset-pills}

## Home

------------------------------------------------------------------------

### 

En este informe se pueden explorar las diferencias en la inserción en el mercado de trabajo, en los ingresos que perciben, en la cantidad de horas que trabajan semanalmente, y la distribución de las tareas domésticas entre varones y mujeres. Presentamos esta información para el país en general y desagregada por región. <br><br>

Estos datos están disponibles para su divulgación ^1^. Si te gusta lo que hacemos podés apoyarnos haciéndote socie del [#ClubEcofeminita o realizando una donación](https://donaronline.org/economia-femini-s-ta/club-ecofeminita).

------------------------------------------------------------------------

^1^ Si necesitás citarnos en un trabajo, podés hacerlo como: "Ecofeminita. (2026). Ecofeminita/EcoFemiData: informes ecofemidata. Zenodo. <http://doi.org/10.5281/zenodo.4540185>"

```

```{r, echo=FALSE, message=FALSE, warning=FALSE, include=FALSE}
# Se limpia la memoria y se cargan librerías útiles
# Reiniciar R
library(tidyverse)
library(httr)
library(stringr)
library(ggthemes)
library(scales)
library(dplyr)
library(purrr)
library(knitr)
library(kableExtra)
library(formattable)
library(openxlsx)
library(gridExtra)
library(ggridges)
library(magrittr)
library(DT)
library(eph) # Un paquete para trabajar con las bases de la Encuesta permanente de Hogares!
# Como fuente tomamos un script con el código de funciones para modificar el formato de los datos.
options(scipen = 9999)
source("../../R/funciones formato.R")
```

``` {r message=FALSE, warning=FALSE, include=FALSE}

# Se levantan las bases usuarias de la EPH del trimestre correspondiente
library(readxl)

# (funciones del paquete 'eph')
base_individual <- get_microdata(year = 2025, trimester = 2, type = "individual")
base_hogar <- get_microdata(year = 2025, trimester = 2, type = "hogar")
```

```{r message=FALSE, warning=FALSE, include=FALSE}
# Subtitulo y fuente para graficos
# date <- "1er trimestre 2025"
date <- paste0(base_individual$TRIMESTRE[1], ifelse(base_individual$TRIMESTRE[1] %in% c(1,3), "er", ifelse(base_individual$TRIMESTRE[1]==2, "do", "to")), " trimestre ", base_individual$ANO4[1])
aglo_date <- paste0("Total de aglomerados urbanos. ", date)
fuente <- "#Ecofemidata y Ecofeminita en base a EPH-INDEC"
```
base individual

```{r, echo=FALSE, message=FALSE, warning=FALSE}
# Modificaciones en la base
base_individual <- base_individual %>% 
  mutate(Sexo = as.character(CH04),
         Sexo = case_when(Sexo=="1" ~ "Varones",
                          Sexo=="2" ~ "Mujeres"),
         Region = as.character(REGION),
         Region = case_when(REGION=="1" ~ "Gran Buenos Aires",
                            REGION=="40" ~ "NOA",
                            REGION=="41" ~ "NEA",
                            REGION=="42" ~ "Cuyo",
                            REGION=="43" ~ "Pampeana",
                            REGION=="44" ~ "Patagonia"),
         PP04D_COD = as.character(PP04D_COD),
         PP04D_COD = case_when(nchar(PP04D_COD) == 5 ~ PP04D_COD,
                               nchar(PP04D_COD) == 4 ~ paste0("0", PP04D_COD),
                               nchar(PP04D_COD) == 3 ~ paste0("00", PP04D_COD),
                               nchar(PP04D_COD) == 2 ~ paste0("000", PP04D_COD),
                               nchar(PP04D_COD) == 1 ~ paste0("0000", PP04D_COD)),
         CALIFICACION = substr(PP04D_COD, 5, 5),
         CALIFICACION = case_when(CALIFICACION=="1" ~ "Profesionales",
                                  CALIFICACION=="2" ~ "Técnicos",
                                  CALIFICACION=="3" ~ "Operativos",
                                  CALIFICACION=="4" ~ "No Calificados",
                                  TRUE ~ "0"),
         CALIFICACION = factor(CALIFICACION, c("No Calificados", "Operativos", "Técnicos", "Profesionales")),
         JERARQUIA = substr(PP04D_COD, 3, 3),
       JERARQUIA = case_when(
    JERARQUIA %in% c("0", "2", "9") ~ "Dirección o Jefes",
    JERARQUIA == "1" ~ "Cuentapropia",
    
    # Separamos a los asalariados (código 3) según PP07H:
    JERARQUIA == "3" & PP07H == 1 ~ "Asalariados Formales",
    JERARQUIA == "3" ~ "Asalariados Informales", # Todo el resto de los "3" cae aquí
    
    TRUE ~ "0"
  ),
  # Actualizamos los niveles del factor para incluir los dos nuevos grupos
  JERARQUIA = factor(JERARQUIA, levels = c("Dirección o Jefes", 
                                           "Asalariados Formales", 
                                           "Asalariados Informales", 
                                           "Cuentapropia")),
         NIVEL_EDUCATIVO = case_when(NIVEL_ED %in% c(1, 7) ~ "Sin Instrucción",
                                     NIVEL_ED %in% c(2, 3) ~ "Primaria",
                                     NIVEL_ED %in% c(4, 5) ~ "Secundaria",
                                     NIVEL_ED == 6         ~ "Superior",
                                     NIVEL_ED == 9         ~ "NS/NR"),
         NIVEL_EDUCATIVO = factor(NIVEL_EDUCATIVO, levels = c("Sin Instrucción", "Primaria", "Secundaria", "Superior")),
         GRUPO_EDAD = case_when(CH06 >= 14 & CH06 <= 29 ~ "de 14 a 29 años",
                                CH06 >= 30 & CH06 <= 64 ~ "de 30 a 64 años"),
         plan = ifelse(!is.na(PP07H) & PP07H > 0, 1, 0))

# colores = c("#aa165a","#16aa66")
colores = c("#E5616E", "#c9c9c9")
coloresb = c("#8CDDD3", "#8594C6", "#F8F5EE")
```
```

#Codigo###
Cargamos las CBA y CBTcondicional para que se muestre la seccion si hay canastas disponibles
```{r, echo=FALSE, message=FALSE, warning=FALSE}


canastas <- get_poverty_lines(regional = TRUE)

 
date_trimestre <- paste(base_individual$ANO4[1], base_individual$TRIMESTRE[1], sep = ".")
show.pobreza <- nrow(canastas %>% filter(periodo==date_trimestre))>0     
         

```

base de pobreza institucional. general, itfpc, hogar.
```{r, echo=FALSE, message=FALSE, warning=FALSE}


tabla_1 <- base_individual %>% 
    calculate_poverty(., basket = canastas, print_summary = FALSE)
    
```


base de pobreza  individual - Armado por Ecofem- Y tot Individual- Filtrado por genero, region , edad.

```{r echo=FALSE, message=FALSE, warning=FALSE, results='hide'}
 tabla_2 <- base_individual %>% 
     mutate(Sexo = as.character(CH04),
            Sexo = case_when(
      CH04 == 1 ~ "Varones",
      CH04 == 2 ~ "Mujeres" ),
  periodo = paste(ANO4, TRIMESTRE, sep = "."))  %>%
    left_join(eph::adulto_equivalente, by = c("CH04", "CH06")) %>% 
    left_join(canastas, by = c(REGION = "codigo", "periodo")) %>% 
    mutate(CBA_individual = CBA * adequi, 
           CBT_individual = CBT * adequi, 
           situacion = case_when(P47T < CBA_individual ~ "indigente", 
                                 P47T >= CBA_individual & P47T < CBT_individual ~ "pobre", 
                                 P47T >= CBT_individual ~ "no pobre"), 
           situacion = case_when(PONDII == 0 ~ NA_character_, TRUE ~ situacion)) %>% 
    select(-adequi, -periodo, -CBA, -CBT) 
    
```

2DA TAB:TABLAS DE POBREZA generales
total, diferencia con la tabla que toma en cuenta el ingreso total en relacion al ingreso promedio. 

```{r echo=FALSE, message=FALSE, warning=FALSE, results='hide'}

tabla_pobreza1 <- tabla_1 %>% 
  summarise(
    PobrezaXCategoria    = round(sum(PONDIH[situacion %in% c("pobre", "indigente")], na.rm = TRUE), 0),
    IndigenciaXCategoria = round(sum(PONDIH[situacion == "indigente"], na.rm = TRUE), 0),
    Pobreza        = round(sum(PONDIH[situacion %in% c("pobre", "indigente")], na.rm = TRUE) / sum(PONDIH, na.rm = TRUE) * 100, 2), 
    Indigencia     = round(sum(PONDIH[situacion == "indigente"], na.rm = TRUE) / sum(PONDIH, na.rm = TRUE) * 100, 2)
  )


tabla_pobreza2 <- tabla_2 %>% 
  summarise(
    PobrezaXCategoria    = round(sum(PONDIH[situacion %in% c("pobre", "indigente")], na.rm = TRUE), 0),
    IndigenciaXCategoria = round(sum(PONDIH[situacion == "indigente"], na.rm = TRUE), 0),
    Pobreza        = round(sum(PONDIH[situacion %in% c("pobre", "indigente")], na.rm = TRUE) / sum(PONDIH, na.rm = TRUE) * 100, 2), 
    Indigencia     = round(sum(PONDIH[situacion == "indigente"], na.rm = TRUE) / sum(PONDIH, na.rm = TRUE) * 100, 2)
  )


```

Por región (nuevo) totales y distribución
``` {r echo=FALSE, message=FALSE, warning=FALSE, results='hide'}

    tabla_distribucion_pobreza_region <- tabla_1 %>% 
  group_by(region) %>% 
  summarise(
    PobrezaXCategoria    = sum(PONDIH[situacion %in% c("pobre", "indigente")], na.rm = TRUE),
    IndigenciaXCategoria = sum(PONDIH[situacion == "indigente"], na.rm = TRUE),
    .groups = "drop" 
  ) %>% 
  mutate(
    # 2. Ahora calculamos la distribución (%) sobre el total nacional
    Distribucion_Pobreza    = round(PobrezaXCategoria / sum(PobrezaXCategoria) * 100, 2),
    Distribucion_Indigencia = round(IndigenciaXCategoria / sum(IndigenciaXCategoria) * 100, 2),
    PobrezaXCategoria    = round(PobrezaXCategoria, 0),
    IndigenciaXCategoria = round(IndigenciaXCategoria, 0)
  ) 

```
  
por genero
```{r}
tabla_pobrezaSexo <- tabla_1 %>% 
    mutate(
    Sexo = case_when(
      CH04 == 1 ~ "Hombre",
      CH04 == 2 ~ "Mujer",
      TRUE ~ NA_character_
    )) %>%  group_by(Sexo) %>% 
  summarise(
    PobrezaXCategoria    = round(sum(PONDIH[situacion %in% c("pobre", "indigente")], na.rm = TRUE), 0),
    IndigenciaXCategoria = round(sum(PONDIH[situacion == "indigente"], na.rm = TRUE), 0),
    Pobreza        = round(sum(PONDIH[situacion %in% c("pobre", "indigente")], na.rm = TRUE) / sum(PONDIH, na.rm = TRUE) * 100, 2), 
    Indigencia     = round(sum(PONDIH[situacion == "indigente"], na.rm = TRUE) / sum(PONDIH, na.rm = TRUE) * 100, 2))
    
tabla_pobrezaSexoYIndividual <- tabla_2 %>% 
   mutate(Sexo = case_when(
      CH04 == 1 ~ "Hombre",
      CH04 == 2 ~ "Mujer",
      TRUE ~ NA_character_
    )) %>%  group_by(Sexo) %>% 
  summarise(
    PobrezaXCategoria    = round(sum(PONDIH[situacion %in% c("pobre", "indigente")], na.rm = TRUE), 0),
    IndigenciaXCategoria = round(sum(PONDIH[situacion == "indigente"], na.rm = TRUE), 0),
    Pobreza        = round(sum(PONDIH[situacion %in% c("pobre", "indigente")], na.rm = TRUE) / sum(PONDIH, na.rm = TRUE) * 100, 2), 
    Indigencia     = round(sum(PONDIH[situacion == "indigente"], na.rm = TRUE) / sum(PONDIH, na.rm = TRUE) * 100, 2)
  ) 
  
  
  tabla_pobreza_sexo1 <- tabla_1 %>% 
  mutate(Sexo = case_when(
    CH04 == 1 ~ "Varones",
    CH04 == 2 ~ "Mujeres",
    TRUE ~ NA_character_
  )) %>% 
  filter(!is.na(Sexo)) %>% # Por seguridad, quitamos si hay algún NA
  group_by(Sexo) %>% 
  summarise(
    # 1. Calculamos los valores absolutos de cada grupo
    PoblacionXCategoria = sum(PONDIH, na.rm = TRUE),
    PobrezaXCategoria     = sum(PONDIH[situacion %in% c("pobre", "indigente")], na.rm = TRUE),
    IndigenciaXCategoria  = sum(PONDIH[situacion == "indigente"], na.rm = TRUE),
    Incidencia_Pobreza    = round(PobrezaXCategoria / PoblacionXCategoria * 100, 2), 
    Incidencia_Indigencia = round(IndigenciaXCategoria / PoblacionXCategoria * 100, 2),
        .groups = "drop" # Desagrupamos para el siguiente cálculo
  ) %>% 
  mutate(
    # 3. DISTRIBUCIÓN (TIPO 2): ¿Cuántos son mujeres/varones sobre el total de pobres?
    Distribucion_Pobreza    = round(PobrezaXCategoria / sum(PobrezaXCategoria) * 100, 2),
    Distribucion_Indigencia = round(IndigenciaXCategoria / sum(IndigenciaXCategoria) * 100, 2),
    PoblacionXCategoria = round(PoblacionXCategoria, 0),
    PobrezaXCategoria     = round(PobrezaXCategoria, 0),
    IndigenciaXCategoria  = round(IndigenciaXCategoria, 0)
  ) %>% 
  # Ordenamos las columnas para que la tabla sea fácil de leer
  select(Sexo, PoblacionXCategoria, PobrezaXCategoria,  IndigenciaXCategoria, 
         Incidencia_Pobreza, Distribucion_Pobreza, 
        Incidencia_Indigencia, Distribucion_Indigencia)
  tabla_pobreza_sexo2 <- tabla_2 %>% 
  mutate(Sexo = case_when(
    CH04 == 1 ~ "Varones",
    CH04 == 2 ~ "Mujeres",
    TRUE ~ NA_character_
  )) %>% 
  filter(!is.na(Sexo)) %>% # Por seguridad, quitamos si hay algún NA
  group_by(Sexo) %>% 
  summarise(
    # 1. Calculamos los valores absolutos de cada grupo
    PoblacionXCategoria = sum(PONDIH, na.rm = TRUE),
    PobrezaXCategoria     = sum(PONDIH[situacion %in% c("pobre", "indigente")], na.rm = TRUE),
    IndigenciaXCategoria  = sum(PONDIH[situacion == "indigente"], na.rm = TRUE),
    Incidencia_Pobreza    = round(PobrezaXCategoria / PoblacionXCategoria * 100, 2), 
    Incidencia_Indigencia = round(IndigenciaXCategoria / PoblacionXCategoria * 100, 2),
        .groups = "drop" # Desagrupamos para el siguiente cálculo
  ) %>% 
  mutate(
    # 3. DISTRIBUCIÓN (TIPO 2): ¿Cuántos son mujeres/varones sobre el total de pobres?
    Distribucion_Pobreza    = round(PobrezaXCategoria / sum(PobrezaXCategoria) * 100, 2),
    Distribucion_Indigencia = round(IndigenciaXCategoria / sum(IndigenciaXCategoria) * 100, 2),
    PoblacionXCategoria = round(PoblacionXCategoria, 0),
    PobrezaXCategoria     = round(PobrezaXCategoria, 0),
    IndigenciaXCategoria  = round(IndigenciaXCategoria, 0)
  ) %>% 
  # Ordenamos las columnas para que la tabla sea fácil de leer
  select(Sexo, PoblacionXCategoria, PobrezaXCategoria,  IndigenciaXCategoria, 
         Incidencia_Pobreza, Distribucion_Pobreza, 
        Incidencia_Indigencia, Distribucion_Indigencia)
```

  
  Pobreza de los/as ocupados/as (trabajadores pobres) (nuevo)
```{r}
tabla_3 <- tabla_1 %>% 
  mutate(  condicion = case_when(
      CAT_OCUP == 1 ~ "Patrones",  
      CAT_OCUP == 3 & PP07H == 1 ~ "Asalariados Formales",
      CAT_OCUP == 3 ~ "Asalariados Informales", 
      CAT_OCUP == 2 ~ "Cuentapropia",
      CAT_OCUP %in% c(0, 4, 9) ~ "resto",
      TRUE ~ "0"
    ),
        condicion = factor(condicion, levels = c("Patrones", 
                                             "Asalariados Formales", 
                                             "Asalariados Informales", 
                                             "Cuentapropia",
                                             "resto", 
                                             "0")),
      tasasbasicas = case_when(
      ESTADO == 1 ~ "Ocupados",
      ESTADO == 2 ~ "Desocupados", # I'm guessing 2 is unemployed based on context!
      ESTADO == 3 ~ "Inactivos",
      TRUE ~ "Otro"
    ),
    OcupadosDemandantes = case_when(
      ESTADO == 2 & PP02A == 1 ~ "Ocupado demandante",
      TRUE ~ "Otro"
    ),
    tipo_subocupado = case_when(
      # Subocupado demandante
      ESTADO == 1 & INTENSI == 1 & (PP03J == 1 | PP03I == 1) ~ "Subocupado demandante",
            # Subocupado no demandante
      ESTADO == 1 & INTENSI == 1 & (PP03J == 2 & PP03I == 2) ~ "Subocupado no demandante",
            # Resto de la población
      TRUE ~ "Otro"
    )    )
  
  
  pobrezaOcup <- tabla_3 %>% 
           mutate(
  estado_agrupado = if_else(ESTADO == 1, "Ocupados", "No ocupados")) %>% 
  group_by(estado_agrupado) %>% 
  summarise(
    Pobres_abs     = sum(PONDIH[situacion %in% c("pobre", "indigente")], na.rm = TRUE),
    Indigentes_abs = sum(PONDIH[situacion == "indigente"], na.rm = TRUE),
    .groups = "drop" # Fundamental: desagrupamos para que el siguiente sum() sea el total nacional
  ) %>% 
    mutate(
    Distribucion_Pobreza    = round(Pobres_abs / sum(Pobres_abs) * 100, 2),
    Distribucion_Indigencia = round(Indigentes_abs / sum(Indigentes_abs) * 100, 2)
  )


```
PREPARACION PARA CUADRO FINAL - ignorar
```{r}
poblacion_total_EPH <- sum(tabla_3$PONDIH[tabla_3$PONDIH > 0], na.rm = TRUE)

cuadro_tasas_basicasA <- tabla_3 %>% 
  filter(PONDIH > 0) %>% 
  group_by(tasasbasicas) %>% 
  summarise(
    PoblacionXCategoria = sum(PONDIH, na.rm = TRUE),
    .groups = "drop" 
  ) %>% 
  mutate(Poblacion = round(PoblacionXCategoria, 0),
    Porcentaje = round((PoblacionXCategoria / poblacion_total_EPH) * 100, 2))%>% 
  filter(tasasbasicas != "Otro")

cuadro_ocupados_demandantesA <- tabla_3 %>% 
  filter(PONDIH > 0) %>% 
  group_by(OcupadosDemandantes) %>% 
  summarise(
    PoblacionXCategoria = sum(PONDIH, na.rm = TRUE),
    .groups = "drop" 
  ) %>% 
  mutate(Poblacion = round(PoblacionXCategoria, 0),
    Porcentaje = round((PoblacionXCategoria / poblacion_total_EPH) * 100, 2)) %>% 
  filter(OcupadosDemandantes != "Otro")

cuadro_subocupadosA <- tabla_3 %>% 
  filter(ESTADO == 1, 
         PP3E_TOT > 0, 
         PP3E_TOT != 999,
         P21 > 0, 
         PONDIH > 0) %>% 
  group_by(tipo_subocupado) %>% 
  summarise(
    PoblacionXCategoria= sum(PONDIH, na.rm = TRUE),
    .groups = "drop" 
  ) %>% 
  mutate(Poblacion = round(PoblacionXCategoria, 0),
    Porcentaje = round((PoblacionXCategoria / poblacion_total_EPH) * 100, 2)) %>% 
  filter(tipo_subocupado != "Otro")
  

cuadro_tasasbasicas <- bind_rows(
  cuadro_tasas_basicasA %>% rename(Categoria = tasasbasicas),
  cuadro_ocupados_demandantesA %>% rename(Categoria = OcupadosDemandantes),
  cuadro_subocupadosA %>% rename(Categoria = tipo_subocupado)
) 
``` 
MENORES DE 10-- ELIMINADOS
```{r}
  cuadro_tasas_basicas <- tabla_3 %>% 
    filter(!is.na(situacion), PONDIH > 0) %>% 
  group_by(tasasbasicas) %>% 
  summarise(
    PoblacionXCategoria = sum(PONDIH, na.rm = TRUE),
    Pobres_abs      = sum(PONDIH[situacion %in% c("pobre", "indigente")], na.rm = TRUE),
    Indigentes_abs  = sum(PONDIH[situacion == "indigente"], na.rm = TRUE),
    .groups = "drop" 
  ) %>% 
  mutate( PoblacionXCategoria       = round(PoblacionXCategoria, 0),
    Pobres_abs            = round(Pobres_abs, 0),
    Indigentes_abs        = round(Indigentes_abs, 0),
    Incidencia_Pobreza    = round(Pobres_abs / PoblacionXCategoria * 100, 2),
    Incidencia_Indigencia = round(Indigentes_abs / PoblacionXCategoria * 100, 2)
   
  )%>% 
  filter(tasasbasicas != "Otro")
  
  
  
  cuadro_ocupados_demandantes <- tabla_3 %>% 
  filter( !is.na(situacion),PONDIH > 0) %>% 
  group_by(OcupadosDemandantes) %>% 
  summarise(
    PoblacionXCategoria = sum(PONDIH, na.rm = TRUE),
    Pobres_abs      = sum(PONDIH[situacion %in% c("pobre", "indigente")], na.rm = TRUE),
    Indigentes_abs  = sum(PONDIH[situacion == "indigente"], na.rm = TRUE),
    .groups = "drop" 
  ) %>% 
  mutate(
    Incidencia_Pobreza    = round(Pobres_abs / PoblacionXCategoria * 100, 2),
    Incidencia_Indigencia = round(Indigentes_abs / PoblacionXCategoria * 100, 2),
    PoblacionXCategoria       = round(PoblacionXCategoria, 0),
    Pobres_abs            = round(Pobres_abs, 0),
    Indigentes_abs        = round(Indigentes_abs, 0)
  ) %>% 
  filter(OcupadosDemandantes != "Otro")
  
  cuadro_subocupados <- tabla_3 %>% 
  filter(ESTADO == 1, 
         PP3E_TOT > 0, 
         PP3E_TOT != 999,
         P21 > 0, 
         !is.na(situacion),
         PONDIH > 0) %>% 
  group_by(tipo_subocupado) %>% 
  summarise(
    PoblacionXCategoria = sum(PONDIH, na.rm = TRUE),
    Pobres_abs      = sum(PONDIH[situacion %in% c("pobre", "indigente")], na.rm = TRUE),
    Indigentes_abs  = sum(PONDIH[situacion == "indigente"], na.rm = TRUE),
    .groups = "drop" 
  ) %>% 
  mutate(
    Incidencia_Pobreza    = round(Pobres_abs / PoblacionXCategoria * 100, 2),
    Incidencia_Indigencia = round(Indigentes_abs / PoblacionXCategoria * 100, 2),
    PoblacionXCategoria       = round(PoblacionXCategoria, 0),
    Pobres_abs            = round(Pobres_abs, 0),
    Indigentes_abs        = round(Indigentes_abs, 0)
  )%>% 
  filter(tipo_subocupado != "Otro")
  
  
  cuadro_tasasbasicas_pobreza <- bind_rows(
  cuadro_tasas_basicas %>% rename(Categoria = tasasbasicas),
  cuadro_ocupados_demandantes %>% rename(Categoria = OcupadosDemandantes),
  cuadro_subocupados %>% rename(Categoria = tipo_subocupado)
)

```
  cuadros finales de MT
```{r}

Pobreza_TasasB_MT <- cuadro_tasasbasicas %>%
  left_join(cuadro_tasasbasicas_pobreza, by = "Categoria")%>%
  select(-PoblacionXCategoria.x, -PoblacionXCategoria.y)

  
  pobrezaOcup_Catocup <- tabla_3 %>% 
  filter(ESTADO == 1,
         PP3E_TOT > 0, 
         PP3E_TOT != 999,
         P21 > 0,
         !is.na(condicion),
         !is.na(PP07H)) %>% 
  group_by(condicion) %>% 
  summarise(
    Pobres_abs     = sum(PONDIH[situacion %in% c("pobre", "indigente")], na.rm = TRUE),
    Indigentes_abs = sum(PONDIH[situacion == "indigente"], na.rm = TRUE),
    .groups = "drop" # Fundamental: desagrupamos para que el siguiente sum() sea el total nacional
  ) %>% 
    mutate(
    Distribucion_Pobreza    = round(Pobres_abs / sum(Pobres_abs) * 100, 2),
    Distribucion_Indigencia = round(Indigentes_abs / sum(Indigentes_abs) * 100, 2)
  )

pobrezaOcup_Catocup2 <- tabla_3 %>% 
  filter(ESTADO == 1,
         PP3E_TOT > 0, 
         PP3E_TOT != 999,
         P21 > 0,
         !is.na(condicion),
        !is.na(PP07H)) %>% 
  group_by(condicion) %>% 
  summarise(
    PoblacionXCategoria = sum(PONDIH, na.rm = TRUE),
    Pobres_abs      = sum(PONDIH[situacion %in% c("pobre", "indigente")], na.rm = TRUE),
    Indigentes_abs  = sum(PONDIH[situacion == "indigente"], na.rm = TRUE),
    .groups = "drop" 
  ) %>% 
  mutate(
    Incidencia_Pobreza    = round(Pobres_abs / PoblacionXCategoria * 100, 2),
    Incidencia_Indigencia = round(Indigentes_abs / PoblacionXCategoria * 100, 2),
    PoblacionXCategoria = round(PoblacionXCategoria, 0),
    Pobres_abs      = round(Pobres_abs, 0),
    Indigentes_abs  = round(Indigentes_abs, 0)
  )



```
  

CUADROS DE TRANSFERENCIAS
 
```{r echo=FALSE, message=FALSE, warning=FALSE}
tabla_4 <- base_individual %>%
  group_by(CODUSU, NRO_HOGAR) %>%
  filter(any(T_VI > 0, na.rm = TRUE)) %>%
  ungroup()

tabla_plan <- tabla_1 %>% 
  filter(situacion != 0) %>% 
  mutate(
    plan = case_when(
      T_VI == 0 ~ "no perciben",
      T_VI == -9 ~ "no perciben",
      TRUE ~ "perciben"
    )
  ) %>%  
  group_by(situacion, plan) %>%
  summarise(
    personas = sum(PONDIH, na.rm = TRUE),
    .groups = "drop" 
  ) %>% 
  pivot_wider(
    names_from = plan,
    values_from = personas
  ) %>% 
  select(situacion,  perciben, `no perciben`) %>% 
  mutate(
    total_general = sum(`no perciben`, na.rm = TRUE) + sum(perciben, na.rm = TRUE),
    `perciben (%)`    = round((perciben / total_general) * 100, 2),
    `no perciben (%)` = round((`no perciben` / total_general) * 100, 2)
  ) %>% 
    select(-total_general)
  
  tabla_plan_incidencia <- tabla_1 %>% 
  filter(situacion != 0) %>% 
  mutate(
    plan = case_when(
      T_VI == 0 ~ "no perciben",
      T_VI == -9 ~ "no perciben",
      TRUE ~ "perciben"
    )
  ) %>%  
  group_by(situacion, plan) %>%
  summarise(
    personas = sum(PONDIH, na.rm = TRUE),
    .groups = "drop" 
  ) %>% 
  pivot_wider(
    names_from = plan,
    values_from = personas
  ) %>% 
  select(situacion,  perciben, `no perciben`) %>% 
  mutate(
    total_general = sum(`no perciben`, na.rm = TRUE) + sum(perciben, na.rm = TRUE),
    `perciben (%)`    = round((perciben / total_general) * 100, 2),
    `no perciben (%)` = round((`no perciben` / total_general) * 100, 2)
  ) %>% 
  mutate(
    `no perciben (%)` = round((`no perciben` / sum(`no perciben`, na.rm = TRUE)) * 100, 2),
    `perciben (%)`    = round((perciben / sum(perciben, na.rm = TRUE)) * 100, 2)
  ) %>% 
  select(-total_general)
  
  
tabla_planes_mujeres <- tabla_1 %>% 
  filter(situacion != 0) %>% 
  mutate(
    # CORRECCIÓN 1: Uso correcto de CH04 para definir el Sexo
    Sexo = case_when(
      CH04 == 1 ~ "varon",
      CH04 == 2 ~ "mujer"
    ),
    plan = case_when(
      T_VI == 0 ~ "no perciben",
      T_VI == -9 ~ "no perciben",
      TRUE ~ "perciben"
    )
  ) %>%  
  group_by(situacion, plan, Sexo) %>%
  summarise(
    personas = sum(PONDIH, na.rm = TRUE),
    .groups = "drop" 
  ) %>% 
  pivot_wider(
    names_from = plan,
    values_from = personas,
    values_fill = 0 
  ) %>% 
  select(Sexo, situacion, perciben, `no perciben`) %>% 
  group_by(Sexo) %>% 
  mutate(
    total_por_sexo = sum(`no perciben`, na.rm = TRUE) + sum(perciben, na.rm = TRUE),
    `perciben (%)`    = round((perciben / total_por_sexo) * 100, 2),
    `no perciben (%)` = round((`no perciben` / total_por_sexo) * 100, 2)
  ) %>% 
  ungroup() %>% 
  select(-total_por_sexo)

```
 
  Porcentaje de mujeres que perciben AUH
```{r}


tabla_plan_AUH <- tabla_1 %>% 
  filter(situacion != 0) %>% 
  rename(
        monto_jubilacion = V2_01_M,
        monto_moratoria = V2_02_M,
        monto_discapacidad = V2_03_M,
        monto_AUH = V5_01_M) %>% 
  mutate(
    plan = case_when(
      monto_AUH == 0 ~ "no perciben",
      monto_AUH == -9 ~ "no perciben",
      TRUE ~ "perciben AUH"
    )
  ) %>%  
  group_by(situacion, plan) %>%
  summarise(
    personas = sum(PONDIH, na.rm = TRUE),
    .groups = "drop" 
  ) %>% 
  pivot_wider(
    names_from = plan,
    values_from = personas
  ) %>% 
  select(situacion,  `perciben AUH`, `no perciben`) %>% 
  mutate(
    total_general = sum(`perciben AUH`, na.rm = TRUE),
    `perciben AUH (%)`    = round((`perciben AUH` / total_general) * 100, 2)
  ) %>% 
    select(-total_general)



tabla_plan_AUH_Sexo <- tabla_1 %>% 
  filter(situacion != 0) %>% 
  rename(
        monto_jubilacion = V2_01_M,
        monto_moratoria = V2_02_M,
        monto_discapacidad = V2_03_M,
        monto_AUH = V5_01_M) %>% 
  mutate(
    plan = case_when(
      monto_AUH == 0 ~ "no perciben",
      monto_AUH == -9 ~ "no perciben",
      TRUE ~ "perciben AUH"
    )
  ) %>%  
  group_by(situacion, plan,Sexo) %>%
  summarise(
    personas = sum(PONDIH, na.rm = TRUE),
    .groups = "drop" 
  ) %>% 
  pivot_wider(
    names_from = plan,
    values_from = personas
  ) %>% 
  select(situacion, Sexo,  `perciben AUH`, `no perciben`) %>% 
  mutate(
    total_general = sum(`perciben AUH`, na.rm = TRUE),
    `perciben AUH (%)`    = round((`perciben AUH` / total_general) * 100, 2)
  ) %>% 
    select(-total_general)


tabla_plan_JUB_MORATORIA <- tabla_1 %>% 
  filter(situacion != 0, CH06>60 ) %>% 
  rename(
    monto_jubilacion = V2_01_M,
    monto_moratoria = V2_02_M,
    monto_discapacidad = V2_03_M,
    monto_AUH = V5_01_M
  ) %>% 
  mutate(
      plan = case_when(
      monto_jubilacion > 0 | monto_moratoria > 0 ~ "perciben JUB o MORATORIA",
      TRUE ~ "no perciben"
    )
  ) %>%  
  group_by(situacion, plan) %>%
  summarise(
    personas = sum(PONDIH, na.rm = TRUE),
    .groups = "drop" 
  ) %>% 
  pivot_wider(
    names_from = plan,
    values_from = personas,
    values_fill = 0 
  ) %>% 
  select(situacion, `perciben JUB o MORATORIA`, `no perciben`) %>% 
  mutate(
    # 1. Calculamos el total de personas en esa categoría de situación (fila)
    total_situacion = `perciben JUB o MORATORIA` + `no perciben`,
    `perciben JUB o MORATORIA (%)` = round((`perciben JUB o MORATORIA` / total_situacion) * 100, 2),
    `no perciben (%)`              = round((`no perciben` / total_situacion) * 100, 2)
  ) %>% 
  
  select(-total_situacion)


tabla_plan_JUB_MORATORIA_Sexo <- tabla_1 %>% 
  filter(situacion != 0, CH06>60 ) %>% 
  rename(
    monto_jubilacion = V2_01_M,
    monto_moratoria = V2_02_M,
    monto_discapacidad = V2_03_M,
    monto_AUH = V5_01_M
  ) %>% 
  mutate(
      plan = case_when(
      monto_jubilacion > 0 | monto_moratoria > 0 ~ "perciben JUB o MORATORIA",
      TRUE ~ "no perciben"
    )
  ) %>%  
  group_by(situacion, plan, Sexo) %>%
  summarise(
    personas = sum(PONDIH, na.rm = TRUE),
    .groups = "drop" 
  ) %>% 
  pivot_wider(
    names_from = plan,
    values_from = personas,
    values_fill = 0 
  ) %>% 
  select(situacion, Sexo, `perciben JUB o MORATORIA`, `no perciben`) %>% 
  mutate(
    # 1. Calculamos el total de personas en esa categoría de situación (fila)
    total_situacion = `perciben JUB o MORATORIA` + `no perciben`,
    `perciben JUB o MORATORIA (%)` = round((`perciben JUB o MORATORIA` / total_situacion) * 100, 2),
    `no perciben (%)`              = round((`no perciben` / total_situacion) * 100, 2)
  ) %>% 
  
  select(-total_situacion)



tabla_plan_MORATORIA_Sexo <- tabla_1 %>% 
  filter(situacion != 0, CH06 > 60) %>% 
  rename(
    monto_moratoria = V2_02_M
  ) %>% 
  mutate(
    plan = case_when(
      monto_moratoria > 0 ~ "perciben MORATORIA",
      TRUE ~ "no perciben"
    )
  ) %>%  
  group_by(situacion, plan, Sexo) %>%
  summarise(
    personas = sum(PONDIH, na.rm = TRUE),
    .groups = "drop" 
  ) %>% 
  pivot_wider(
    names_from = plan,
    values_from = personas,
    values_fill = 0 
  ) %>% 
  select(situacion, Sexo, `perciben MORATORIA`, `no perciben`) %>% 
  mutate(
    # Calculamos el total de personas en esa categoría de situación (fila)
    total_situacion = `perciben MORATORIA` + `no perciben`,
    `perciben MORATORIA (%)` = round((`perciben MORATORIA` / total_situacion) * 100, 2),
    `no perciben (%)`        = round((`no perciben` / total_situacion) * 100, 2)
  ) %>% 
  select(-total_situacion) # Opcional: para quitar la columna de total si no la necesitas%>% 
  
  select(-total_situacion)


```

Calculos de pobreza para comparar-
```{r}


tabla_pobreza_alternativa <- tabla_1 %>% 
  group_by(CODUSU, NRO_HOGAR) %>% 
  mutate(
    miembros_hogar = n(),
    transferencia_hogar = sum(ifelse(V5_01_M > 0, V5_01_M, 0), na.rm = TRUE),
      ITF = ITF - transferencia_hogar,
    IPCF = ITF / miembros_hogar  # Dividimos por la cantidad de miembros calculada
  ) %>% 
  ungroup() %>% 
  select(-transferencia_hogar, -miembros_hogar) %>% 
  filter(!is.na(ITF)) %>% 
  calculate_poverty(basket = canastas, print_summary = FALSE) %>% 
  summarise(
    PobrezaXCategoria    = round(sum(PONDIH[situacion %in% c("pobre", "indigente")], na.rm = TRUE), 0),
    IndigenciaXCategoria = round(sum(PONDIH[situacion == "indigente"], na.rm = TRUE), 0),
    Pobreza              = round(sum(PONDIH[situacion %in% c("pobre", "indigente")], na.rm = TRUE) / sum(PONDIH, na.rm = TRUE) * 100, 2), 
    Indigencia           = round(sum(PONDIH[situacion == "indigente"], na.rm = TRUE) / sum(PONDIH, na.rm = TRUE) * 100, 2)
  )
  
  
  
  
  
  tabla_pobreza_alternativa <- tabla_1 %>% 
  rename(
        monto_jubilacion = V2_01_M,
        monto_moratoria = V2_02_M,
        monto_discapacidad = V2_03_M,
        monto_AUH = V5_01_M) %>% 
  group_by(CODUSU, NRO_HOGAR) %>% 
  mutate(
    miembros_hogar = n(),
    transferencia_hogar = sum(ifelse(V5_01_M > 0, V5_01_M, 0), na.rm = TRUE),
      ITF = ITF - transferencia_hogar,
    IPCF = ITF / miembros_hogar  
  ) %>% 
  ungroup() %>% 
  select(-transferencia_hogar, -miembros_hogar) %>% 
  filter(!is.na(ITF)) %>% 
  calculate_poverty(basket = canastas, print_summary = FALSE) %>% 
    filter(situacion != 0) %>% 
  mutate(
    plan = case_when(
      monto_AUH == 0 ~ "no perciben",
      monto_AUH == -9 ~ "no perciben",
      TRUE ~ "perciben AUH"
        )) %>%  
  group_by(situacion, plan,Sexo) %>%
  summarise(
        personas = sum(PONDIH, na.rm = TRUE),
        .groups = "drop" 
      ) %>% 
  pivot_wider(
    names_from = plan,
    values_from = personas,
      values_fill = 0 
  ) %>% 
  select(situacion, Sexo,  `perciben AUH`, `no perciben`) %>% 
  mutate(
    total_general = sum(`perciben AUH`, na.rm = TRUE),
    `perciben AUH (%)`    = round((`perciben AUH` / total_general) * 100, 2)
  ) %>% 
    select(-total_general)
     
     

tabla_pobreza_alternativa_AUH <- tabla_1 %>% 
  rename(
    monto_jubilacion = V2_01_M,
    monto_moratoria = V2_02_M,
    monto_discapacidad = V2_03_M,
    monto_AUH = V5_01_M
  ) %>% 
  group_by(CODUSU, NRO_HOGAR) %>% 
  mutate(
    miembros_hogar = n(),
    # ACÁ ESTÁ EL CAMBIO: Usamos monto_AUH en lugar de V5_01_M
    transferencia_hogar = sum(ifelse(monto_AUH > 0, monto_AUH, 0), na.rm = TRUE),
    ITF = ITF - transferencia_hogar,
    IPCF = ITF / miembros_hogar  
  ) %>% 
  ungroup() %>% 
  select(-transferencia_hogar, -miembros_hogar) %>% 
  filter(!is.na(ITF)) %>% 
  calculate_poverty(basket = canastas, print_summary = FALSE) %>% 
  filter(!is.na(situacion)) %>% 
  mutate(
    plan = case_when(
      monto_AUH == 0 ~ "no perciben",
      monto_AUH == -9 ~ "no perciben",
      TRUE ~ "perciben AUH"
    )
  ) %>%  
  group_by(situacion, plan, Sexo) %>%
  summarise(
    personas = sum(PONDIH, na.rm = TRUE),
    .groups = "drop" 
  ) %>% 
  pivot_wider(
    names_from = plan,
    values_from = personas,
    values_fill = 0 
  ) %>% 
  select(situacion, Sexo, `perciben AUH`, `no perciben`) %>% 
  mutate(
    total_general = sum(`perciben AUH`, na.rm = TRUE),
    `perciben AUH (%)` = round((`perciben AUH` / total_general) * 100, 2)
  ) %>% 
  select(-total_general)


tabla_comparativa_AUH <- tabla_plan_AUH_Sexo %>% 
  left_join(
    tabla_pobreza_alternativa_AUH, 
    by = c("situacion", "Sexo"),
    suffix = c(" (Con AUH)", " (Sin AUH)")
  )
```
JUBILACION- 
```{r}
tabla_plan_Jubilacion <- tabla_1 %>% 
    filter(!is.na(situacion), CH06 > 60) %>% 
  rename(
     monto_jubilacion = V2_01_M
  ) %>% 
  mutate(
    plan = case_when(
      monto_jubilacion > 0 ~ "perciben Jubilacion",
      TRUE ~ "no perciben"
    )
  ) %>%  
  group_by(situacion, plan, Sexo) %>%
  summarise(
    personas = sum(PONDIH, na.rm = TRUE),
    .groups = "drop" 
  ) %>% 
  pivot_wider(
    names_from = plan,
    values_from = personas,
    values_fill = 0 
  ) %>% 
  select(situacion, Sexo, `perciben Jubilacion`, `no perciben`) %>% 
  mutate(
    total_general = sum(`perciben Jubilacion`, na.rm = TRUE),
    `perciben Jubilacion (%)` = round((`perciben Jubilacion` / total_general) * 100, 2)
  ) %>% 
  select(-total_general)
  
  ACA
  tabla_plan_Jubilacion_2 <- tabla_1 %>% 
  filter(!is.na(situacion), CH06 > 60) %>% 
  rename(
     monto_jubilacion = V2_01_M
  ) %>% 
  mutate(
    plan = case_when(
      monto_jubilacion > 0 ~ "perciben Jubilacion",
      TRUE ~ "no perciben"
    )
  ) %>%  
  group_by(situacion, plan, Sexo) %>%
  summarise(
    personas = sum(PONDIH, na.rm = TRUE),
    .groups = "drop" 
  ) %>% 
  pivot_wider(
    names_from = plan,
    values_from = personas,
    values_fill = 0 
  ) %>% 
  select(situacion, Sexo, `perciben Jubilacion`, `no perciben`) %>% 
    group_by(Sexo) %>% # Agrupamos por sexo antes de calcular los totales
  mutate(
    total_por_sexo = sum(`perciben Jubilacion`, na.rm = TRUE),
    `perciben Jubilacion (%)` = round((`perciben Jubilacion` / total_por_sexo) * 100, 2)
  ) %>% 
  ungroup() %>% # Siempre es buena práctica desagrupar al final
  select(-total_por_sexo)
  
  
  
  tabla_pobreza_alternativa_Jubilacion <- tabla_1 %>% 
  rename(
     monto_jubilacion = V2_01_M
  ) %>% 
  
  # 1. Modificamos ingresos a nivel HOGAR (con la familia completa)
  group_by(CODUSU, NRO_HOGAR) %>% 
  mutate(
    miembros_hogar = n(),
    transferencia_hogar = sum(ifelse(monto_jubilacion > 0, monto_jubilacion, 0), na.rm = TRUE),
    ITF = ITF - transferencia_hogar,
    IPCF = ITF / miembros_hogar  
  ) %>% 
  ungroup() %>% 
  select(-transferencia_hogar, -miembros_hogar) %>% 
  filter(!is.na(ITF)) %>% 
  calculate_poverty(basket = canastas, print_summary = FALSE) %>% 
  filter(!is.na(situacion)) %>% 
  filter(CH06 > 60) %>% 
  mutate(
    plan = case_when(
      monto_jubilacion > 0 ~ "perciben Jubilacion",
      TRUE ~ "no perciben"
    )
  ) %>%  
  group_by(situacion, plan, Sexo) %>%
  summarise(
    personas = sum(PONDIH, na.rm = TRUE),
    .groups = "drop" 
  ) %>% 
  pivot_wider(
    names_from = plan,
    values_from = personas,
    values_fill = 0 
  ) %>% 
  select(situacion, Sexo, `perciben Jubilacion`, `no perciben`) %>% 
  mutate(
    total_general = sum(`perciben Jubilacion`, na.rm = TRUE),
    `perciben Jubilacion (%)` = round((`perciben Jubilacion` / total_general) * 100, 2)
  ) %>% 
  select(-total_general)
  
  tabla_comparativa_Jubilacion <- tabla_plan_Jubilacion %>% 
  left_join(
    tabla_pobreza_alternativa_Jubilacion, 
    by = c("situacion", "Sexo"),
    suffix = c(" (Con Jubilacion)", " (Sin Jubilacion)")
  )


  
  
```
MORATORIA- 
```{r}
tabla_plan_MORATORIA_Mujeres <- tabla_1 %>% 
  filter(!is.na(situacion), CH06 > 60, CH04 == 2) %>% 
  rename(
    monto_moratoria = V2_02_M
  ) %>% 
  mutate(
    plan = case_when(
      monto_moratoria > 0 ~ "perciben MORATORIA",
      TRUE ~ "no perciben"
    )
  ) %>%  
  group_by( plan, Sexo) %>%
  summarise(
    personas = sum(PONDIH, na.rm = TRUE),
    .groups = "drop" 
  ) %>% 
  pivot_wider(
    names_from = plan,
    values_from = personas,
    values_fill = 0 
  ) %>% 
  select( Sexo, `perciben MORATORIA`, `no perciben`) %>% 
  mutate(
    total_general = sum(`perciben MORATORIA`, na.rm = TRUE),
    `perciben MORATORIA (%)` = round((`perciben MORATORIA` / total_general) * 100, 2)
  ) %>% 
  select(-total_general)
  
  tabla_pobreza_alternativa_MORATORIA <- tabla_1 %>% 
  rename(
    monto_moratoria = V2_02_M
  ) %>% 
  
  # 1. Modificamos ingresos a nivel HOGAR (con la familia completa)
  group_by(CODUSU, NRO_HOGAR) %>% 
  mutate(
    miembros_hogar = n(),
    transferencia_hogar = sum(ifelse(monto_moratoria > 0, monto_moratoria, 0), na.rm = TRUE),
    ITF = ITF - transferencia_hogar,
    IPCF = ITF / miembros_hogar  
  ) %>% 
  ungroup() %>% 
  select(-transferencia_hogar, -miembros_hogar) %>% 
  filter(!is.na(ITF)) %>% 
  
  # 2. Recalculamos la pobreza con el nuevo ITF familiar
  calculate_poverty(basket = canastas, print_summary = FALSE) %>% 
  filter(!is.na(situacion)) %>% 
  
  # 3. AHORA SÍ filtramos a las mujeres mayores de 60 años
  filter(CH06 > 60, Sexo == "Mujer") %>% 
  
  # 4. Clasificamos y armamos la tabla
  mutate(
    plan = case_when(
      monto_moratoria > 0 ~ "perciben MORATORIA",
      TRUE ~ "no perciben"
    )
  ) %>%  
  group_by(situacion, plan, Sexo) %>%
  summarise(
    personas = sum(PONDIH, na.rm = TRUE),
    .groups = "drop" 
  ) %>% 
  pivot_wider(
    names_from = plan,
    values_from = personas,
    values_fill = 0 
  ) %>% 
  select(situacion, Sexo, `perciben MORATORIA`, `no perciben`) %>% 
  mutate(
    total_general = sum(`perciben MORATORIA`, na.rm = TRUE),
    `perciben MORATORIA (%)` = round((`perciben MORATORIA` / total_general) * 100, 2)
  ) %>% 
  select(-total_general)
  
  tabla_comparativa_MORATORIA <- tabla_plan_MORATORIA_Mujeres %>% 
  left_join(
    tabla_pobreza_alternativa_MORATORIA, 
    by = c("situacion", "Sexo"),
    suffix = c(" (Con Moratoria)", " (Sin Moratoria)")
  )


  
  
```
quede aca

```{r}

```

