---
title: "Datos para Menstru-Infografía"
subtitle: "Datos de la Encuesta Permanente de Hogares. 1er trimestre de 2019."
date: "Octubre de 2019"
output: 
  html_notebook:
    toc: true
    toc_float: true
    depth: 4
---
    
```{r echo=FALSE, message=FALSE, warning=FALSE}
# Se limpia la memoria y se cargan librerías útiles
options(rpubs.upload.method = "internal")
rm(list = ls())
library(tidyverse)
library(openxlsx)
library(scales)
library(eph)
```

```{r echo=FALSE, message=FALSE, warning=FALSE}
date <- "1er trimestre 2019"
```

```{r echo=FALSE, message=FALSE, warning=FALSE}
individual <- get_microdata(year = 2019, trimester = 1, type = 'individual')
hogar <- get_microdata(year = 2019, trimester = 1, type = 'hogar')
```

```{r echo=FALSE, message=FALSE, warning=FALSE}
# Modificaciones en la base
individual <- individual %>% 
  mutate(Sexo = as.character(CH04),
         Sexo = case_when(Sexo=="1" ~ "Varones",
                          Sexo=="2" ~ "Mujeres"))
```

# 1. Costo de menstruar

De acuerdo al ejercicio de Septiembre 2019:   

```{r echo=FALSE, message=FALSE, warning=FALSE}
gasto_toallitas <- 2468
gasto_tampones <- 2966
```


__"En 2019 el costo de menstruar será de `r paste("$", gasto_toallitas)` en toallitas y `r paste("$", gasto_tampones)` en tampones,..."__

# 2. Cartones de leche

```{r echo=FALSE, message=FALSE, warning=FALSE}
precio_leche <- openxlsx::read.xlsx("../Fuentes/Precios leche.xlsx")
precio_leche
```

```{r echo=FALSE, message=FALSE, warning=FALSE}
precio_prom_leche <- weighted.mean(precio_leche$precio_leche_09_19, 
                                   precio_leche$pond_ipc_reg)
precio_prom_leche
```

```{r echo=FALSE, message=FALSE, warning=FALSE}
toallitas_en_leche <- round(gasto_toallitas / precio_prom_leche, 0) 
tampones_en_leche <- round(gasto_tampones / precio_prom_leche, 0)

toallitas_en_leche
tampones_en_leche
```

__"...equivalente a entre `r toallitas_en_leche` y `r tampones_en_leche` cartones de leche."__      

__Nota:__ En cierta oportunidad los valores dieron apenas diferentes (49 y 59 sachet de leche, o 48 y 58) porque se calcularon con ponderadores de población de EPH y/o precios de agosto en lugar de septiembre. Finalmente se calcularon con ponderadores del IPC y precios de septiembre, que son más adecuados para este problema.

# 3. Brecha del ingreso promedio

```{r echo=FALSE, message=FALSE, warning=FALSE}
brecha <- individual %>%
  filter(P47T > 0) %>% 
  group_by(Sexo) %>% 
  summarise(ing_prom = weighted.mean(P47T, PONDII)) %>% 
  spread(., Sexo, ing_prom) %>% 
  mutate(Brecha = round((Varones - Mujeres)/Varones*100, 1))

brecha <- brecha$Brecha
brecha
```

__"`r paste(brecha, "%")` es la brecha de ingreso promedio"__

# 4. Asalariadas en situación de informalidad

```{r echo=FALSE, message=FALSE, warning=FALSE}
no.registro <- individual %>% 
  filter(ESTADO==1,
         CAT_OCUP==3) %>% 
  group_by(Sexo) %>% 
  summarise(tasa_no_reg = round(sum(PONDERA[PP07H==2])/sum(PONDERA)*100, 1))

no_reg_mujeres <- no.registro$tasa_no_reg[no.registro$Sexo == "Mujeres"]
no_reg_mujeres
```

__"`r paste(no_reg_mujeres, "%")` de las asalariadas está en situación de informalidad,..."__

# 5. Brecha entre asalariades informales

```{r echo=FALSE, message=FALSE, warning=FALSE}
brecha_no_reg <- individual %>% 
  filter(ESTADO == 1 &
         CAT_OCUP == 3 & 
         PP07H == 2) %>% 
  group_by(Sexo) %>% 
  summarise(Media_IOP = round(weighted.mean(P21, PONDIIO), 2)) %>% 
  spread(., Sexo, Media_IOP) %>% 
  mutate(Brecha = round(((Varones-Mujeres)/Varones)*100, 1)) 

brecha_no_reg <- brecha_no_reg$Brecha
brecha_no_reg
```

__"... donde la brecha asciende al `r paste(brecha_no_reg, "%")`."__

# 6. Hogares con mujeres de entre 13 y 49 años

```{r echo=FALSE, message=FALSE, warning=FALSE}
mujeres.menstruan <- individual %>% 
  filter(Sexo == "Mujeres", CH06 >= 13 & CH06 <= 49) %>% 
  group_by(CODUSU, NRO_HOGAR) %>% 
  summarise(n = n()) %>% 
  left_join(., hogar, by = c("CODUSU", "NRO_HOGAR"))

dato1 <- sum(mujeres.menstruan$PONDERA)
dato1

poblacion1 <- sum(hogar$PONDERA)
poblacion1

proporcion1 <- round(dato1/poblacion1*100, 1)
proporcion1
```

__"`r paste(proporcion1, "%")` de los hogares tienen al menos una mujer en edad reproductiva"__

Se filtraron a las mujeres de entre 13 y 49 años, se agruparon según los hogares a los que pertenecen, se expandió el resultado de acuerdo a los ponderadores de cada hogar. Recordar que la cobertura es de 31 aglomerados urbanos.

# 7. Hogares con ingreso principal de mujeres

```{r echo=FALSE, message=FALSE, warning=FALSE}
principal.mujeres <- individual %>% 
  group_by(CODUSU, NRO_HOGAR) %>% 
  mutate(es.principal = case_when(P47T == max(P47T) ~ 1,
                                  TRUE ~ 0)) %>% 
  select(CODUSU, NRO_HOGAR, Sexo, es.principal, P47T, PONDII, PONDERA) %>% 
  filter(Sexo == "Mujeres" & es.principal == 1)

dato2 <- sum(principal.mujeres$PONDERA)
dato2

poblacion2 <- sum(hogar$PONDERA)
poblacion2

proporcion2 <- round(dato2/poblacion2*100, 1)
proporcion2
```

__"`r paste(proporcion2, "%")` de los hogares el ingreso principal proviene de una mujer"__

Se marcaron los casos que son el ingreso principal del hogar, me quedé sólo con aquellos casos en que estas personas eran mujeres. Se expandió el resultado de acuerdo a los ponderadores de cada hogar. Recordar que la cobertura es de 31 aglomerados urbanos.

