---
title: "La desigualdad de género se puede medir"
subtitle: "Datos de la Encuesta Permanente de Hogares. 4to trimestre de 2018."
author: "Natsumi S. Shokida (@NatsuSh)^[ _Economista (FCE-UBA). Me dedico al análisis de datos. Formo parte de_ [Economía Femini(s)ta](http://economiafeminita.com/) _y_ [RLadies Buenos Aires](https://www.meetup.com/es/rladies-buenos-aires/). _Contacto_: natsumi.shokida@gmail.com]"
date: "Octubre de 2019"
output: 
  html_notebook:
    toc: true
    toc_float: true
    depth: 5
---
     
## Introducción

```{r, echo=FALSE, message=FALSE, warning=FALSE}
# Se limpia la memoria y se cargan librerías útiles
# Reiniciar R
library(tidyverse)
library(httr)
library(stringr)
library(ggthemes)
library(scales)
library(knitr)
library(ggalt)
library(kableExtra)
library(formattable)
library(eph)
library(openxlsx)
library(gridExtra)
library(magrittr)
```

```{r message=FALSE, warning=FALSE, include=FALSE}
date <- "4to trimestre 2018"
```

En este informe se presentan una serie de indicadores sociales, desagregados por sexo, calculados con bases públicas de la EPH (Encuesta Permanente de Hogares - INDEC - Argentina). El objetivo de esta presentación es visibilizar la desigualdad de género en la composición del mercado de trabajo, la percepción de ingresos, entre otras cuestiones, en un formato amigable.        
Quienes estén interesados en reproducir los cálculos necesarios para obtener la información que aquí se presenta, pueden descargar la sintaxis en lenguaje R.[^1]           
Todos los datos refieren a los 31 aglomerados urbanos relevados en la EPH y en esta ocasión corresponden al `r date`. 

```{r, echo=FALSE, message=FALSE, warning=FALSE}
# Funciones útiles

# Funciones de redondeo y presentación (quedan como character)
formato_porc <- function(numero, dec = 1){
  format(round(numero, digits = dec), nsmall = dec, decimal.mark = ",")
}

formato_pesos <- function(numero, dec = 2){
  paste0("$", format(round(numero, digits = dec), nsmall = dec, big.mark = ".", decimal.mark = ","))
}

formato_cantidad <- function(numero, dec = 0){
  format(round(numero, digits = dec), nsmall = dec, big.mark = ".", decimal.mark = ",")
}

```

```{r message=FALSE, warning=FALSE, include=FALSE}
# Se levantan las bases usuarias de la EPH del trimestre correspondiente
# (funciones del paquete 'eph')
base_individual <- get_microdata(year = 2018, trimester = 4, type = "individual")
base_hogar <- get_microdata(year = 2018, trimester = 4, type = "hogar")
```

```{r, echo=FALSE, message=FALSE, warning=FALSE}
# Modificaciones en la base
base_individual <- base_individual %>% 
  mutate(Sexo = as.character(CH04),
         Sexo = case_when(Sexo=="1" ~ "Varones",
                          Sexo=="2" ~ "Mujeres"),
         PP04D_COD = as.character(PP04D_COD),
         PP04D_COD = case_when(nchar(PP04D_COD) == 5 ~ PP04D_COD,
                               nchar(PP04D_COD) == 4 ~ paste0("0", PP04D_COD),
                               nchar(PP04D_COD) == 3 ~ paste0("00", PP04D_COD),
                               nchar(PP04D_COD) == 2 ~ paste0("000", PP04D_COD),
                               nchar(PP04D_COD) == 1 ~ paste0("0000", PP04D_COD)),
         CALIFICACION = substr(PP04D_COD, 5, 5),
         CALIFICACION = case_when(CALIFICACION=="1" ~ "Profesionales",
                                  CALIFICACION=="2" ~ "Técnicos",
                                  CALIFICACION=="3" ~ "Operativos",
                                  CALIFICACION=="4" ~ "No Calificados",
                                  TRUE ~ "0"),
         CALIFICACION = factor(CALIFICACION, c("No Calificados", "Operativos", "Técnicos", "Profesionales")),
         JERARQUIA = substr(PP04D_COD, 3, 3),
         JERARQUIA = case_when(JERARQUIA %in% c("0", "2") ~ "Dirección o Jefes",
                               JERARQUIA=="1" ~ "Cuentapropia",
                               JERARQUIA=="3" ~ "Trabajadores Asalariados",
                               TRUE ~ "0"),
         JERARQUIA = factor(JERARQUIA, c("Dirección o Jefes", "Trabajadores Asalariados", "Cuentapropia")),
         NIVEL_EDUCATIVO = case_when(NIVEL_ED %in% c(1, 7) ~ "Sin Instrucción",
                                     NIVEL_ED %in% c(2, 3) ~ "Primaria",
                                     NIVEL_ED %in% c(4, 5) ~ "Secundaria",
                                     NIVEL_ED == 6         ~ "Superior",
                                     NIVEL_ED == 9         ~ "NS/NR"),
         NIVEL_EDUCATIVO = factor(NIVEL_EDUCATIVO, levels = c("Sin Instrucción", "Primaria", "Secundaria", "Superior")),
         GRUPO_EDAD = case_when(CH06 >= 14 & CH06 <= 29 ~ "de 14 a 29 años",
                                CH06 >= 30 & CH06 <= 64 ~ "de 30 a 64 años"))

# colores = c("#aa165a","#16aa66")
colores = c("#FE1764", "#00BDD6")
```

## Composición del Mercado de Trabajo

### Tasas básicas

<br>

```{r message=FALSE, warning=FALSE, include=FALSE}
tabla1.1 <- base_individual %>% 
  filter(CH06 >= 14) %>% 
  group_by(Sexo) %>% 
  summarise(Poblacion         = sum(PONDERA),
            Ocupados          = sum(PONDERA[ESTADO == 1]),
            Desocupados       = sum(PONDERA[ESTADO == 2]),
            PEA               = Ocupados + Desocupados,
            Ocupados_demand   = sum(PONDERA[ESTADO == 1 & PP03J ==1]),
            Suboc_demandante  = sum(PONDERA[ESTADO == 1 & INTENSI ==1 & PP03J==1]),
            Suboc_no_demand   = sum(PONDERA[ESTADO == 1 & INTENSI ==1 & PP03J %in% c(2,9)]),
            Subocupados       = Suboc_demandante + Suboc_no_demand,
            'Tasa Actividad'                  = round(PEA/Poblacion, 3),
            'Tasa Empleo'                     = round(Ocupados/Poblacion, 3),
            'Tasa Desocupación'               = round(Desocupados/PEA, 3),
            'Tasa Ocupados Demandantes'       = round(Ocupados_demand/PEA, 3),
            'Tasa Subocupación'               = round(Subocupados/PEA, 3),
            'Tasa Subocupación demandante'    = round(Suboc_demandante/PEA, 3),
            'Tasa Subocupación no demandante' = round(Suboc_no_demand/PEA, 3)) %>% 
  select(-c(2:9)) %>% 
  gather(Indicadores, Valor, 2:8) %>% 
  spread(., Sexo, Valor)

inline_5 <- tabla1.1 %>% filter(Indicadores == "Tasa Actividad") %>% 
  transmute(diferencia = round((Varones-Mujeres)*100,-1))
inline_5 <- inline_5$diferencia
inline_6 <- tabla1.1 %>% filter(Indicadores == "Tasa Empleo") %>% 
  transmute(diferencia = round((Varones-Mujeres)*100,-1))
inline_6 <- inline_6$diferencia
```

En primer lugar se presentan algunos indicadores clásicos (utilizados a nivel internacional) que caracterizan la composición del mercado de trabajo, desagregados según el sexo.      
La tasa de Actividad es la relación entre aquellos que participan en el mercado de trabajo (ya sea como ocupados o como desocupados) y la población total. En este caso, dicha tasa es ampliamente mayor entre los varones (la diferencia supera los `r inline_5` puntos porcentuales). 

Esta discrepancia podría ser explicada por múltiples causas. Una de ellas es que una importante porción de las mujeres en edad laboral dediquen su tiempo a realizar tareas domésticas, hacia el interior de sus hogares, en lugar de tener una actividad en el mercado de trabajo. Otra razón posible podría ser el hecho de que las mujeres tiendan, en promedio, a educarse más que sus pares varones. 

La tasa de Empleo, por su parte, exhibe la proporción de ocupados entre la población total. La diferencia entre varones y mujeres en este caso también supera los `r inline_6` puntos, denotando el mismo fenómeno anteriormente mencionado.     

Es importante aclarar que la tasa de participación laboral femenina está sujeta a heterogeneidades cuando se desagrega por edad, nivel educativo y tenencia de hijas/os. 


__Gráfico 1.__
```{r echo=FALSE, message=FALSE, warning=FALSE}
tabla1.2_graf <- tabla1.1 %>% 
  filter(Indicadores %in% c("Tasa Actividad", "Tasa Empleo")) %>% 
  gather(., Sexo, proporcion, 2:3)

ggplot(tabla1.2_graf, aes(x = '', proporcion, fill = Sexo, group = Sexo, 
                          label = paste0(formato_porc(proporcion*100), "%"))) +
  geom_col(position = "dodge") +
  geom_text(position = position_dodge(width = .9), vjust =2, size = 6) +
  scale_fill_manual(values = colores) +
  facet_wrap(~Indicadores, strip.position = "bottom") +
  labs(title = "Tasas de Actividad y de Empleo por sexo",
       subtitle = paste0("Población de 14 años y más. Total de aglomerados urbanos. ", date),
       caption = "Fuente: Natsumi Shokida en base a EPH-INDEC") +
  theme_minimal() +
  theme(axis.title.y = element_blank(),
        axis.title.x = element_blank(),
        axis.text.y = element_blank())
```

```{r, echo=FALSE, message=FALSE, warning=FALSE}
# Aquí hay que cambiar el directorio en que se va a guardar el gráfico.
ggsave("Grafico1.png", scale = 0.7, dpi = 300, width = 10, height = 7)
```

A diferencia de las tasas anteriores, las tasas de desocupación y subocupación expresan la proporción que estos grupos representan en la Población Económicamente Activa. 
En este caso, ambas tasas son mayores para las mujeres que para los varones. Esto señala  que, incluso siendo minoría en el mercado de trabajo, las mujeres tendrían más dificultades para conseguir trabajo y/o para trabajar una jornada completa. 

En su conjunto, estos cuatro indicadores presentan una primera imagen de la masculinización del mercado de trabajo argentino. 


__Gráfico 2.__
```{r echo=FALSE, message=FALSE, warning=FALSE}
tabla1.3_graf <- tabla1.1 %>% 
  filter(Indicadores %in% c("Tasa Desocupación", "Tasa Subocupación")) %>% 
  gather(., Sexo, proporcion, 2:3)

ggplot(tabla1.3_graf, aes(x = '', proporcion, fill = Sexo, group = Sexo, 
                          label = paste0(formato_porc(proporcion*100), "%"))) +
  geom_col(position = "dodge") +
  geom_text(position = position_dodge(width = .9), vjust =2, size = 6) +
  scale_fill_manual(values = colores) +
  facet_wrap(~Indicadores, strip.position = "bottom") +
  labs(title = "Tasas de Desocupación y de Subocupación por sexo",
       subtitle = paste0("Población de 14 años y más. Total de aglomerados urbanos. ", date),
       caption = "Fuente: Natsumi Shokida en base a EPH-INDEC") +
  theme_minimal() +
  theme(axis.title.y = element_blank(),
        axis.title.x = element_blank(),
        axis.text.y = element_blank())
```

```{r, echo=FALSE, message=FALSE, warning=FALSE}
# Aquí hay que cambiar el directorio en que se va a guardar el gráfico.
ggsave("Grafico2.png", scale = 0.7, dpi = 300, width = 10, height = 7)
```

### Por grupos de edad y sexo

```{r message=FALSE, warning=FALSE, include=FALSE}
tabla1.4 <- base_individual %>% 
  filter(CH06 >= 14) %>% 
  group_by(Sexo, GRUPO_EDAD) %>% 
  summarise(Poblacion         = sum(PONDERA),
            Ocupados          = sum(PONDERA[ESTADO == 1]),
            Desocupados       = sum(PONDERA[ESTADO == 2]),
            PEA               = Ocupados + Desocupados,
            Ocupados_demand   = sum(PONDERA[ESTADO == 1 & PP03J ==1]),
            Suboc_demandante  = sum(PONDERA[ESTADO == 1 & INTENSI ==1 & PP03J==1]),
            Suboc_no_demand   = sum(PONDERA[ESTADO == 1 & INTENSI ==1 & PP03J %in% c(2,9)]),
            Subocupados       = Suboc_demandante + Suboc_no_demand,
            'Tasa Actividad'                  = percent(PEA/Poblacion, 1),
            'Tasa Empleo'                     = percent(Ocupados/Poblacion, 1),
            'Tasa Desocupación'               = percent(Desocupados/PEA, 1),
            'Tasa Subocupación'               = percent(Subocupados/PEA, 1)) %>% 
  select(-c(3:10)) %>% 
  filter(!is.na(GRUPO_EDAD)) %>% 
  gather(Indicadores, Valor, 3:6) %>% 
  spread(., Sexo, Valor) %>% 
  mutate(Indicadores = factor(Indicadores, levels = c("Tasa Actividad", "Tasa Empleo", "Tasa Desocupación", "Tasa Subocupación"))) %>% 
  arrange(Indicadores)

tabla1.4.m <- tabla1.4 %>% 
  select(-Varones) %>% 
  spread(., GRUPO_EDAD, Mujeres)

tabla1.4.v <- tabla1.4 %>% 
  select(-Mujeres) %>% 
  spread(., GRUPO_EDAD, Varones)

tabla1.5 <- left_join(tabla1.4.m, tabla1.4.v, by = "Indicadores") %>% 
  select(Indicadores, Mujeres = `de 14 a 29 años.x`, Varones = `de 14 a 29 años.y`,
         Mujeres = `de 30 a 64 años.x`, Varones = `de 30 a 64 años.y`)

inline_19 <- tabla1.4.m$`de 14 a 29 años`[tabla1.4.m$Indicadores == "Tasa Desocupación"]

inline_20 <- tabla1.4.v$`de 14 a 29 años`[tabla1.4.m$Indicadores == "Tasa Desocupación"]

```

A continuación, se exponen las mismas tasas, pero desagregadas por grupos de edad además de por sexo. 

En este caso, llama la atención que son las mujeres más jóvenes las que presentan las mayores tasas de Desocupación y Subocupación. Para dar un ejemplo, un `r inline_19`% de las mujeres de 14 a 29 años está desocupada, es decir que, no teniendo ocupación, están buscando activamente un trabajo y no lo consiguen. En cambio, en el caso de los varones jóvenes, la cantidad de desocupados asciende al `r inline_20`%

Asimismo, se observa una sustancial diferencia en la tasa de actividad y empleo entre las mujeres y hombres de entre 30 y 64 años. 


__Cuadro 1.__
```{r echo=FALSE, message=FALSE, warning=FALSE}
cuadro1 <- kable(tabla1.5,
      caption = paste("Principales Tasas del Mercado de Trabajo, por grupos de edad y sexo. Población de 14 a 64 años. Total de aglomerados urbanos. ", date)) %>%
  kable_styling(bootstrap_options = c("striped"), 
                full_width = F, position = "left") %>%
  add_header_above(c(" " = 1, "de 14 a 29 años" = 2, "de 30 a 64 años" = 2)) %>% 
  footnote(general = "Natsumi Shokida en base a EPH-INDEC",
           general_title = "Fuente: ",
           title_format = c("italic"),
           footnote_as_chunk = FALSE) %>%
  column_spec(1, width = "4cm") %>% 
  column_spec(2, bold = TRUE, width = "3cm") %>% 
  column_spec(3, width = "3cm") %>% 
  column_spec(4, width = "3cm") %>%
  column_spec(5, width = "3cm")
  
cuadro1
```

## Empleo no registrado

```{r message=FALSE, warning=FALSE, include=FALSE}
tabla2.1 <- base_individual %>% 
  filter(ESTADO==1,
         CAT_OCUP==3) %>% 
  group_by(Sexo) %>% 
  summarise("Sin descuento jubilatorio" = percent(sum(PONDERA[PP07H==2])/sum(PONDERA), 1))

inline_1 <- tabla2.1$`Sin descuento jubilatorio`[tabla2.1$Sexo == "Mujeres"]
inline_2 <- tabla2.1$`Sin descuento jubilatorio`[tabla2.1$Sexo == "Varones"]
```

La tasa de asalariados/as sin descuento jubilatorio es mayor en las mujeres. En concreto, Hay un `r inline_1` de las asalariadas que por su trabajo realizado no posee descuentos jubilatorios mientras que en los asalariados varones dicha tasa asciende a `r inline_2`

__Cuadro 2.__
```{r echo=FALSE, message=FALSE, warning=FALSE}
cuadro2 <- kable(tabla2.1,
                 caption = paste("Empleo sin descuento jubilatorio por sexo. Ocupadas/os asalariadas/os. Total de aglomerados urbanos. ", date)) %>% 
  kable_styling(bootstrap_options = c("striped"), 
                full_width = F, position = "left") %>% 
  footnote(general = "Natsumi Shokida en base a EPH-INDEC",
           general_title = "Fuente: ",
           title_format = c("italic"),
           footnote_as_chunk = FALSE) %>% 
  column_spec(1, width = "5cm") %>% 
  column_spec(2, width = "7cm")

cuadro2
```

## Acceso a Cargos jerárquicos

```{r message=FALSE, warning=FALSE, include=FALSE}
tabla3.1 <- base_individual %>% 
  filter(JERARQUIA != "0",
         ESTADO == 1) %>%
  group_by(Sexo) %>% 
  mutate(Frecuencia = sum(PONDERA)) %>% 
  group_by(Sexo, JERARQUIA) %>% 
  summarise(proporcion = round(sum(PONDERA)/unique(Frecuencia), 3),
            cantidad = sum(PONDERA))

inline_3 <- formato_porc((tabla3.1$proporcion[tabla3.1$JERARQUIA %in% c("Dirección o Jefes") & tabla3.1$Sexo == "Varones"]) * 100)
inline_4 <- formato_porc((tabla3.1$proporcion[tabla3.1$JERARQUIA %in% c("Dirección o Jefes") & tabla3.1$Sexo == "Mujeres"]) * 100)
```



Además de tener una participación más restringida en el mercado de trabajo, las ocupadas encuentran más obstáculos para acceder a cargos jerárquicos: existe una significativa diferencia entre la cantidad de puestos de dirección y jefatura en manos de varones y de mujeres. 
En este sentido, mientras que un `r inline_3`% de los ocupados varones tienen cargos de dirección o son jefes, un `r inline_4`% de las ocupadas ejercen puestos de esas características. 
Esta problemática es conocida como Techo de Cristal, y hace referencia a la dificultad que poseen las mujeres para ascender profesionalmente en el mercado laboral. 


__Gráfico 3.__       
```{r echo=FALSE, message=FALSE, warning=FALSE}
ggplot(tabla3.1 %>% filter(JERARQUIA == "Dirección o Jefes"), 
       aes(x = '', cantidad, fill = Sexo, group = Sexo, 
                          label = formato_cantidad(cantidad))) +
  geom_col(position = "dodge") +
  geom_text(position = position_dodge(width = .9), vjust =2, size = 6) +
  scale_fill_manual(values = colores) +
  labs(title = "Mujeres y Varones en cargos de dirección y jefatura.",
       subtitle = paste0("Ocupadas/os. Total de aglomerados urbanos. ", date),
       caption = "Fuente: Natsumi Shokida en base a EPH-INDEC") +
  theme_minimal() +
  theme(axis.title.y = element_blank(),
        axis.title.x = element_blank(),
        axis.text.y = element_blank())
```
       
```{r, echo=FALSE, message=FALSE, warning=FALSE}
# Aquí hay que cambiar el directorio en que se va a guardar el gráfico.
ggsave("Grafico3.png", scale = 0.7, dpi = 300, width = 10, height = 7)
```


## Ramas

```{r message=FALSE, warning=FALSE, include=FALSE}
source("../../R/funciones rama.R")
```

Ocupadas/os

```{r echo=FALSE, message=FALSE, warning=FALSE}
# ramas de ocupades, con tasa de feminización, ingreso promedio
tabla4.1 <- base_individual %>% 
  mutate(Rama = entra.cuchillo.salen.las.ramas(PP04B_COD)) %>% 
  filter(ESTADO == 1) %>% 
  group_by(Rama) %>% 
  summarise("Tasa de feminización" = percent(sum(PONDERA[Sexo == "Mujeres"])/sum(PONDERA), 1),
            ingreso_promedio = weighted.mean(P21, PONDIIO),
            mujeres = round(weighted.mean(P21[Sexo == "Mujeres"], PONDIIO[Sexo == "Mujeres"])),
            varones = round(weighted.mean(P21[Sexo == "Varones"], PONDIIO[Sexo == "Varones"])),
            brecha_ing_mens = percent(((varones-mujeres)/varones), 1),) %>% 
  arrange(-ingreso_promedio) %>% 
  mutate("Ingreso mensual promedio" = formato_pesos(ingreso_promedio),
         "Brecha ingreso mensual" = brecha_ing_mens) %>% 
  select(-(3:6))

```


Como se observa en la siguiente tabla, las mujeres se encuentran sobrerrepresentadas en aquellos sectores (trabajo doméstico, enseñanza y salud) en los cuales el salario promedio es menor al de sectores más masculinizados (transporte, comunicación e industria). 
Esto se conoce como Paredes de Cristal, y hace referencia a los muros invisibles que segmentan el desarrollo laboral de las mujeres y genera que estas se concentren en sectores menos dinámicos y peor remunerados. 

__Cuadro 3.__
```{r echo=FALSE, message=FALSE, warning=FALSE}
cuadro3 <- kable(tabla4.1, align = 'llrrr', 
      caption = paste("Ramas de ocupación. Tasa de feminización. Ingreso mensual promedio. Brecha ingresos mensuales. ", date)) %>%
  kable_styling(bootstrap_options = c("striped"), 
                full_width = F, position = "left") %>%
#  add_header_above(c(" " = 2, "Media del ingreso" = 2, " " = 1)) %>% 
  footnote(general = "Natsumi Shokida en base a EPH-INDEC",
           general_title = "Fuente: ",
           title_format = c("italic"),
           footnote_as_chunk = FALSE) %>% 
  column_spec(2, width = "6cm") #%>% 
#  column_spec(5, bold = TRUE, width = "2cm")

cuadro3
```


## Brechas de ingresos mensuales

```{r message=FALSE, warning=FALSE, include=FALSE}
# Ingreso Total Individual
tabla4.3 <- base_individual %>% 
  filter(P47T > 0) %>% 
  group_by(Sexo) %>% 
  summarise(Media.ITI = round(weighted.mean(P47T, PONDII))) %>% 
  spread(., Sexo, Media.ITI) %>% 
  mutate(Población = "Perceptores de ingresos",
         Ingreso = "Ingreso Total Individual")

# Ingreso de la Ocupación Principal
tabla4.4 <- base_individual %>% 
  filter(ESTADO == 1) %>% 
  group_by(Sexo) %>% 
  summarise(Media.IOP = round(weighted.mean(P21, PONDIIO))) %>% 
  spread(., Sexo, Media.IOP) %>% 
  mutate(Población = "Ocupadas/os",
         Ingreso = "Ingreso de la Ocupación Principal")

# Asal. sin descuento jubilatorio. Ingreso de la Ocupación Principal
tabla4.5 <- base_individual %>% 
  filter(ESTADO == 1 & CAT_OCUP == 3 & PP07H == 2) %>% 
  group_by(Sexo) %>% 
  summarise(Media.IOP = round(weighted.mean(P21, PONDIIO), 1)) %>% 
  spread(., Sexo, Media.IOP) %>% 
  mutate(Población = "Asalariadas/os sin desc. jubil.",
         Ingreso = "Ingreso de la Ocupación Principal")

tabla4.6 <- bind_rows(tabla4.3, tabla4.4, tabla4.5) %>% 
  mutate(Brecha = percent(((Varones-Mujeres)/Varones), 1),
         Mujeres = formato_pesos(Mujeres),
         Varones = formato_pesos(Varones)) %>% 
  select(Población, Ingreso, Mujeres, Varones, Brecha)

inline_8 <- tabla4.6$`Brecha`[tabla4.6$Población == "Perceptores de ingresos"]
inline_9 <- tabla4.6$`Brecha`[tabla4.6$Población == "Ocupadas/os"]

inline_10 <- tabla4.6$`Mujeres`[tabla4.6$Población == "Ocupadas/os"]
inline_11 <- tabla4.6$`Varones`[tabla4.6$Población == "Ocupadas/os"]

inline_12 <- tabla4.6$`Brecha`[tabla4.6$Población == "Asalariadas/os sin desc. jubil."]

```


A continuación se hace foco en las diferencias de montos de ingresos que perciben los varones y las mujeres. Estos ingresos pueden provenir de diversas fuentes y al mismo tiempo pueden desagregarse según características adicionales de las personas o los puestos que desempeñan. Incluso pueden distinguirse los ingresos mensuales y los ingresos horarios.

Para dimensionar estas diferencias hacemos uso del concepto de "brecha", que en este caso se calcula como la diferencia entre los ingresos promedios de los varones y las mujeres, expresada en términos del ingreso más alto. Es decir, que puede leerse como "las mujeres perciben ingresos que, en promedio, son un ...% menores que los de los varones".        

Como puede observarse en el cuadro a continuación, para el caso de todas aquellas perceptoras/os de ingresos, la brecha entre mujeres y varones respecto al ingreso total individual es de `r inline_8`. Es decir, contemplando todos los ingresos que se perciben, sean de origen laboral o no laboral (como jubilaciones y pensiones, cuotas alimentarias, subsidios, etc.), las mujeres perciben ingresos que, en promedio, son un `r inline_8`% menores que los de los varones. 

Simultáneamente, en el mercado de trabajo, las mujeres ganan en promedio un `r inline_9`% menos que los varones (`r inline_10` vs. `r inline_11` ). Estos datos corresponden a la totalidad de ocupadas/os, cualquiera sea su categoría ocupacional, calificación o jerarquía, y observando en este caso los ingresos provenientes de la ocupación principal.  

Finalmente, si tomamos en cuenta a aquellas personas que no poseen descuentos jubilatorios, se observa como las mujeres ganan en promedio un `r inline_12`% menos que sus pares. Es decir que la brecha de ingresos de las/os ocupadas/os se amplía cuando vemos a aquellas/os asalariadas/os que tienen peores condiciones de trabajo.    

<br>


__Cuadro 4.__
```{r echo=FALSE, message=FALSE, warning=FALSE}
cuadro4 <- kable(tabla4.6, align = 'llrrr', 
      caption = paste("Brechas de ingresos mensuales. ", date)) %>%
  kable_styling(bootstrap_options = c("striped"), 
                full_width = F, position = "left") %>%
  add_header_above(c(" " = 2, "Media del ingreso" = 2, " " = 1)) %>% 
  footnote(general = "Natsumi Shokida en base a EPH-INDEC",
           general_title = "Fuente: ",
           title_format = c("italic"),
           footnote_as_chunk = FALSE) %>% 
  column_spec(2, width = "6cm") %>% 
  column_spec(5, bold = TRUE, width = "2cm")

cuadro4
```

### Brecha de ingresos mensuales por calificación del puesto de trabajo

```{r message=FALSE, warning=FALSE, include=FALSE}
tabla5.1 <- base_individual %>% 
  filter(CALIFICACION != "0",
         ESTADO == 1) %>% 
  group_by(Sexo, CALIFICACION) %>% 
  summarise(IOP_mensual  = round(weighted.mean(P21, PONDIIO), 2)) 
```

```{r message=FALSE, warning=FALSE, include=FALSE}
tabla5.1_graf <- tabla5.1 %>% 
  spread(., Sexo, IOP_mensual) %>% 
  mutate(brecha = paste0(formato_porc((Varones-Mujeres)/Varones*100), "%"),
         x = (Varones+Mujeres)/2)


inline_13 <- formato_pesos(tabla5.1$IOP_mensual[tabla5.1$Sexo == "Varones" & tabla5.1$CALIFICACION == "Profesionales"], dec = 0) 

inline_14 <- formato_pesos(tabla5.1$IOP_mensual[tabla5.1$Sexo == "Mujeres" & tabla5.1$CALIFICACION == "Profesionales"], dec = 0)

inline_15 <- tabla5.1 %>% 
  filter(CALIFICACION == "Profesionales") %>% 
  select(Sexo, IOP_mensual) %>% 
  spread(., Sexo, IOP_mensual) %>% 
  transmute(valor = formato_porc((Varones-Mujeres)/Varones * 100))
inline_15 <- inline_15$valor

inline_16 <- formato_pesos(tabla5.1$IOP_mensual[tabla5.1$Sexo == "Varones" & tabla5.1$CALIFICACION == "No Calificados"], dec = 0)

inline_17 <- formato_pesos(tabla5.1$IOP_mensual[tabla5.1$Sexo == "Mujeres" & tabla5.1$CALIFICACION == "No Calificados"], dec = 0)

inline_18 <- tabla5.1 %>% 
  filter(CALIFICACION == "No Calificados") %>% 
  select(Sexo, IOP_mensual) %>% 
  spread(., Sexo, IOP_mensual) %>% 
  transmute(valor = formato_porc((Varones-Mujeres)/Varones * 100))
inline_18 <- inline_18$valor

```


Como se observa en el siguiente gráfico, la brecha de ingresos mensuales de las/os ocupadas/os se mantiene incluso a iguales niveles de calificación del puesto de trabajo.
Por ejemplo, mientras que los varones que trabajan en ocupaciones profesionales tienen un ingreso medio de `r inline_13`, las mujeres ocupadas en ese mismo segmento perciben un ingreso medio de `r inline_14`, es decir, un `r inline_15`% menos que los varones.    
En los puestos no calificados, los varones ganan `r inline_16` en promedio, al tiempo que las mujeres ganan alrededor de `r inline_17`. Esta brecha es del `r inline_18`%.             


__Gráfico 4.__
```{r echo=FALSE, message=FALSE, warning=FALSE}
ggplot(tabla5.1_graf, 
       aes(x = Mujeres, xend = Varones, y = CALIFICACION, 
           group = CALIFICACION, label = brecha)) +
  geom_dumbbell(color = "#808080",
                size_x = 3, size_xend = 3,
                colour_x = colores[1],
                colour_xend = colores[2]) +
  geom_text(data = tabla5.1_graf, 
            aes(x, CALIFICACION, label = brecha), nudge_y = .2)+
  labs(title = "Brecha de ingresos mensuales de la ocupación principal
       por sexo y calificación ocupacional",
       subtitle = paste0("Ocupadas/os. Total de aglomerados urbanos. ", date),
       x = "Ingreso Mensual",
       y = NULL, 
       caption = "Fuente: Natsumi Shokida en base a EPH-INDEC")+
  scale_color_manual(values = colores)+
  theme_minimal()
```

```{r echo=FALSE, message=FALSE, warning=FALSE}
# Aquí hay que cambiar el directorio en que se va a guardar el gráfico.
ggsave("Grafico4.png", scale = 0.7, dpi = 300, width = 10, height = 7)
```

### Brecha de ingresos mensuales por nivel educativo 

```{r message=FALSE, warning=FALSE, include=FALSE}
tabla6.1 <- base_individual %>% 
  filter(ESTADO == 1, !is.na(NIVEL_EDUCATIVO)) %>% 
  group_by(Sexo) %>%
  mutate(Frecuencia = sum(PONDERA)) %>% 
  group_by(Sexo, NIVEL_EDUCATIVO) %>% 
  summarise(Tasa = percent(sum(PONDERA)/unique(Frecuencia), 1)) %>% 
  spread(., Sexo, Tasa) %>% 
  rename("Nivel Educativo" = NIVEL_EDUCATIVO) 

tabla6.2 <- base_individual %>% 
  filter(ESTADO == 1, 
         !is.na(NIVEL_EDUCATIVO)) %>% 
  group_by(Sexo, NIVEL_EDUCATIVO) %>% 
  summarise(IOP_mensual  = round(weighted.mean(P21, PONDIIO), 2)) 

inline_21 <- tabla6.2 %>% 
  filter(NIVEL_EDUCATIVO == "Superior") %>% 
  select(Sexo, IOP_mensual) %>% 
  spread(., Sexo, IOP_mensual) %>% 
  transmute(valor = formato_porc((Varones-Mujeres)/Varones * 100))
inline_21 <- inline_21$valor

inline_22 <- tabla6.2 %>% 
  filter(NIVEL_EDUCATIVO == "Primaria") %>% 
  select(Sexo, IOP_mensual) %>% 
  spread(., Sexo, IOP_mensual) %>% 
  transmute(valor = formato_porc((Varones-Mujeres)/Varones * 100))
inline_22 <- inline_22$valor

```

Como puede observarse en el cuadro siguiente, la proporción de ocupadas/os con nivel educativo superior es notablemente mayor en las mujeres que en los varones


__Cuadro 4.__
```{r echo=FALSE, message=FALSE, warning=FALSE}
cuadro4 <- tabla6.1 %>% 
  mutate(Mujeres = color_tile("#FFE6EE", "#FE1764")((Mujeres)),
         Varones = color_tile("#E6FCFF", "#00BDD6")((Varones))) %>% 
  select('Nivel Educativo', Mujeres, Varones) %>% 
  kable(escape = FALSE, digits = 1, align = 'lrr',
        caption = paste("Mujeres y Varones según nivel educativo. Porcentaje por columnas. Ocupadas/os. Total de aglomerados urbanos. ", date)) %>% 
  kable_styling(full_width = F, position = "left") %>% 
  footnote(general = "Natsumi Shokida en base a EPH-INDEC",
           general_title = "Fuente: ",
           title_format = c("italic"),
           footnote_as_chunk = FALSE) %>% 
  column_spec(1, width = "7cm") %>% 
  column_spec(2, color = "black", width = "4cm") %>% 
  column_spec(3, color = "black", width = "4cm")

cuadro4
```

```{r message=FALSE, warning=FALSE, include=FALSE}
tabla6.2_graf <- tabla6.2 %>% 
  spread(., Sexo, IOP_mensual) %>% 
  mutate(brecha = paste0(formato_porc((Varones-Mujeres)/Varones*100), "%"),
         x = (Varones+Mujeres)/2)  
```


Sin embargo, a igual nivel educativo, los ingresos laborales de las mujeres trabajadoras son inferiores a los de los varones. Esta diferencia de ingresos es del `r inline_21`% para las de nivel universitario/superior, y del `r inline_22`% para las que cuentan con nivel primario.   


__Gráfico 5.__
```{r echo=FALSE, message=FALSE, warning=FALSE}
ggplot(tabla6.2_graf, 
       aes(x = Mujeres, xend = Varones, y = NIVEL_EDUCATIVO, 
           group = NIVEL_EDUCATIVO, label = brecha)) +
  geom_dumbbell(color = "#808080",
                size_x = 3, size_xend = 3,
                colour_x = colores[1],
                colour_xend = colores[2]) +
  geom_text(data = tabla6.2_graf, 
            aes(x, NIVEL_EDUCATIVO, label = brecha), nudge_y = .2) +
  labs(title = "Brecha de ingresos mensuales de la ocupación principal
       por sexo y nivel educativo",
       subtitle = paste0("Ocupadas/os. Total de aglomerados urbanos. ", date),
       x = "Ingreso Mensual",
       y = NULL, 
       caption = "Fuente: Natsumi Shokida en base a EPH-INDEC")+
  scale_color_manual(values = colores)+
  theme_minimal()
```

```{r echo=FALSE, message=FALSE, warning=FALSE}
# Aquí hay que cambiar el directorio en que se va a guardar el gráfico.
ggsave("Grafico5.png", scale = 0.7, dpi = 300, width = 10, height = 7)
```

## Brechas de ingresos horarios

```{r message=FALSE, warning=FALSE, include=FALSE}
# Ocupades. Ingreso de la Ocupación Principal
tabla7.1.1 <- base_individual %>% 
  filter(ESTADO == 1,
         PP3E_TOT > 0, # Horas trabajadas positivas
         PP3E_TOT != 999) %>% 
  group_by(Sexo) %>% 
  summarise(IOP_hr = round(weighted.mean(P21/(PP3E_TOT * 30 / 7), PONDIIO), 2)) %>% 
  spread(., Sexo, IOP_hr) %>% 
  mutate(Población = "Ocupadas/os")

# Asalariades. Ingreso de la Ocupación Principal
tabla7.1.2 <- base_individual %>% 
  filter(ESTADO == 1,
         CAT_OCUP == 3,
         PP3E_TOT > 0, # Horas trabajadas positivas
         PP3E_TOT != 999) %>% 
  group_by(Sexo) %>% 
  summarise(IOP_hr = round(weighted.mean(P21/(PP3E_TOT * 30 / 7), PONDIIO), 2)) %>% 
  spread(., Sexo, IOP_hr) %>% 
  mutate(Población = "Asalariadas/os")

# Asal. sin descuento jubilatorio. Ingreso de la Ocupación Principal
tabla7.1.3 <- base_individual %>% 
  filter(ESTADO == 1, 
         CAT_OCUP == 3,
         PP07H == 2,
         PP3E_TOT > 0, # Horas trabajadas positivas
         PP3E_TOT != 999) %>% 
  group_by(Sexo) %>% 
  summarise(IOP_hr = round(weighted.mean(P21/(PP3E_TOT * 30 / 7), PONDIIO), 2)) %>% 
  spread(., Sexo, IOP_hr) %>% 
  mutate(Población = "Asalariadas/os sin desc. jubil.")

tabla7.1 <- bind_rows(tabla7.1.1, tabla7.1.2, tabla7.1.3) %>% 
  mutate(Brecha = percent(((Varones-Mujeres)/Varones), 1),
         Mujeres = formato_pesos(Mujeres),
         Varones = formato_pesos(Varones)) %>% 
  select(Población, Mujeres, Varones, Brecha)
```


Si en lugar de comparar ingresos mensuales tomamos el ingreso por hora de las personas, la historia es un poco diferente. En este caso, la brecha disminuye considerablemente. Esto señala que las mujeres trabajan, por lo general, menos horas. Como se verá más adelante, esto está ligado al trabajo que las mismas realizan al interior de los hogares. 

__Cuadro 5.__
```{r echo=FALSE, message=FALSE, warning=FALSE}
cuadro5 <- kable(tabla7.1, digits = 1, align = 'lrrr', 
      caption = paste("Brechas de ingresos horarios. ", date)) %>%
  kable_styling(bootstrap_options = c("striped"), 
                full_width = F, position = "left") %>%
  add_header_above(c(" " = 1, "Media del ingreso horario" = 2, " " = 1)) %>% 
  footnote(general = "Natsumi Shokida en base a EPH-INDEC",
           general_title = "Fuente: ",
           title_format = c("italic"),
           footnote_as_chunk = FALSE) %>% 
  column_spec(1, width = "7cm") %>% 
  column_spec(4, bold = TRUE, width = "2cm") 

cuadro5
```


### Brecha de ingresos horarios por nivel educativo

```{r message=FALSE, warning=FALSE, include=FALSE}
tabla8.2 <- base_individual %>% 
  filter(ESTADO == 1, 
         PP3E_TOT > 0,
         PP3E_TOT != 999,
         !is.na(NIVEL_EDUCATIVO)) %>% 
  group_by(Sexo, NIVEL_EDUCATIVO) %>% 
  summarise(IOP_hr = round(weighted.mean(P21/(PP3E_TOT * 30 / 7), PONDIIO), 2),
            IOP_mensual  = round(weighted.mean(P21, PONDIIO), 2))

tabla8.2_graf <- tabla8.2 %>% 
  select(-IOP_mensual) %>% 
  spread(., Sexo, IOP_hr) %>% 
  mutate(brecha = paste0(formato_porc((Varones-Mujeres)/Varones*100), "%"),
         x = (Varones+Mujeres)/2)
```


Como se analizó en el caso anterior, si se observa la brecha de ingresos horarios por nivel educativo alcanzado la misma se reduce significativamente. 

__Gráfico 7.__ 
```{r echo=FALSE, message=FALSE, warning=FALSE}
ggplot(tabla8.2_graf, 
       aes(x = Mujeres, xend = Varones, y = NIVEL_EDUCATIVO, 
           group = NIVEL_EDUCATIVO, label = brecha)) +
  geom_dumbbell(color= "#808080",
                size_x = 3, size_xend = 3,
                colour_x = colores[1],
                colour_xend = colores[2]) +
  geom_text(data = tabla8.2_graf,
            aes(x, NIVEL_EDUCATIVO, label = brecha), nudge_y = .2)+
  labs(title = "Brecha de ingresos horarios de la ocupación principal
       por sexo y nivel educativo",
       subtitle = paste0("Ocupadas/os. Total de aglomerados urbanos. ", date),
       x="Ingreso Mensual",
       y=NULL, 
       caption = "Fuente: Natsumi Shokida en base a EPH-INDEC")+
  scale_color_manual(values = colores)+
  theme_minimal()
```

```{r echo=FALSE, message=FALSE, warning=FALSE}
# Aquí hay que cambiar el directorio en que se va a guardar el gráfico.
# ggsave("Grafico7.png", scale = 0.7, dpi = 300, width = 10, height = 7)
```

## Horas trabajadas

Al comparar las horas promedio trabajadas, la magnitud de la brecha disminuye notablemente. De aquí se desprende que, en promedio, las mujeres trabajan menos horas que los varones, y esto explica una parte importante de (aunque no toda) la brecha de ingresos mensuales. Cabe cuestionarse entonces respecto al porqué de la diferencia de horas trabajadas por mujeres y por hombres. ¿Existe una falta de voluntad de las mujeres para trabajar? ¿son más holgazanas? ¿o en realidad existe otro motivo por el cual las mujeres deben relegar sus trabajos, del cual los hombres están exentos?


```{r message=FALSE, warning=FALSE, include=FALSE}
# Ocupades
tabla8.1.1 <- base_individual %>% 
  filter(ESTADO == 1,
         PP3E_TOT > 0, # Horas trabajadas positivas
         PP3E_TOT != 999) %>% 
  group_by(Sexo) %>% 
  summarise(Horas = round(weighted.mean(PP3E_TOT, PONDERA), 1)) %>% 
  spread(., Sexo, Horas) %>% 
  mutate(Población = "Ocupadas/os")

# Asalariades
tabla8.1.2 <- base_individual %>% 
  filter(ESTADO == 1,
         CAT_OCUP == 3,
         PP3E_TOT > 0, # Horas trabajadas positivas
         PP3E_TOT != 999) %>% 
  group_by(Sexo) %>% 
  summarise(Horas = round(weighted.mean(PP3E_TOT, PONDERA), 1)) %>% 
  spread(., Sexo, Horas) %>% 
  mutate(Población = "Asalariadas/os")

# Asal. sin descuento jubilatorio
tabla8.1.3 <- base_individual %>% 
  filter(ESTADO == 1, 
         CAT_OCUP == 3,
         PP07H == 2,
         PP3E_TOT > 0, # Horas trabajadas positivas
         PP3E_TOT != 999) %>% 
  group_by(Sexo) %>% 
  summarise(Horas = round(weighted.mean(PP3E_TOT, PONDERA), 1)) %>% 
  spread(., Sexo, Horas) %>%
  mutate(Población = "Asalariadas/os sin desc. jubil.")

tabla8.1 <- bind_rows(tabla8.1.1, tabla8.1.2, tabla8.1.3) %>% 
  mutate(Brecha = percent(((Varones-Mujeres)/Varones), 1),
         Mujeres = (Mujeres),
         Varones = (Varones)) %>% 
  select(Población, Mujeres, Varones, Brecha)
```

__Cuadro 6.__
```{r echo=FALSE, message=FALSE, warning=FALSE}
cuadro6 <- kable(tabla8.1, digits = 1, align = 'lrrr', 
      caption = paste("Brechas de horas trabajadas. ", date)) %>%
  kable_styling(bootstrap_options = c("striped"), 
                full_width = F, position = "left") %>%
  add_header_above(c(" " = 1, "Horas semanales (media)" = 2, " " = 1)) %>% 
  footnote(general = "Natsumi Shokida en base a EPH-INDEC",
           general_title = "Fuente: ",
           title_format = c("italic"),
           footnote_as_chunk = FALSE) %>% 
  column_spec(1, width = "7cm") %>% 
  column_spec(4, bold = TRUE, width = "2cm") 

cuadro6
```


<br>

## Distribución de las tareas del hogar

```{r message=FALSE, warning=FALSE, include=FALSE}
tabla11.1_graf <- base_individual %>% 
  left_join(., base_hogar %>% 
              select(CODUSU, NRO_HOGAR, VII1_1, VII1_2), by = c("CODUSU", "NRO_HOGAR")) %>% 
  mutate(proporcion = case_when(VII1_1 == COMPONENTE | VII1_2 == COMPONENTE ~ 1,
                                    TRUE ~ 0)) %>% 
  select(Sexo, proporcion, PONDERA) %>% 
  group_by(Sexo) %>% 
    summarise(proporcion = sum(proporcion*PONDERA)) %>% 
    mutate(proporcion = round(proporcion/sum(proporcion)*100, 0))

inline_23 <- tabla11.1_graf$proporcion[tabla11.1_graf$Sexo == "Mujeres"]
inline_24 <- tabla11.1_graf$proporcion[tabla11.1_graf$Sexo == "Varones"]

```


El trabajo doméstico suele recaer más en las mujeres que en los varones. 
Es decir, es más probable que sean estas las encargadas de realizar tareas de cuidado y reproducción para otros miembros de su hogar. Este trabajo no se comercia en el mercado y por tanto no es remunerado. 

A modo ilustrativo, se señala que: del total de personas que realizan tareas domésticas, un `r inline_23`% son mujeres y un `r inline_24`% son varones. Esto sucede si tenemos en cuenta el total de los hogares, y seguramente la diferencia se agravaría si quitáramos los hogares unipersonales del conteo y/o incluyéramos a las trabajadoras de servicio doméstico.    

Este reparto desigual de las tareas domésticas entre varones y mujeres podría asociarse a las desigualdades vistas anteriormente en la composición del mercado de trabajo (obstáculos en el acceso a cargos jerárquicos, precarización laboral, etc ) y responde a un conjunto de normas sociales y estereotipos de género que asignan mandatos diferenciales a varones y mujeres.
Dicha feminización de las tareas de cuidado penaliza a estas últimas, haciendo que enfrenten extensas cargas de trabajo en el hogar y, por ende, imponiendo una fuerte restricción temporal y afectando el acceso al mercado de trabajo y a la trayectoria laboral. 


__Gráfico 8.__ _Personas que realizan las tareas domésticas del hogar, según sexo (no incluye trabajadoras de servicio doméstico). Total de aglomerados urbanos. `r date`._
```{r echo=FALSE, message=FALSE, warning=FALSE}
## Prep data (nothing to change here)
nrows <- 10
df <- expand.grid(x = 1:nrows, y = 1:nrows)
df$Sexo <- factor(rep(tabla11.1_graf$Sexo, tabla11.1_graf$proporcion))  
## Plot
ggplot(df, aes(x = x, y = y, fill = Sexo)) + 
  geom_tile(color = "black", size = 0.5) +
  scale_x_continuous(expand = c(0, 0)) +
  scale_y_continuous(expand = c(0, 0), trans = 'reverse') +
  scale_fill_manual(values = colores) +
  labs(title = "Personas que realizan las tareas domésticas del hogar por sexo",
       subtitle = paste0("No incluye trabajadoras de servicio doméstico. Total de aglomerados urbanos. ", date),
       caption = "Fuente: Natsumi Shokida en base a EPH-INDEC") +
  theme_void()
```

```{r, echo=FALSE, message=FALSE, warning=FALSE}
# ggsave("Graficos/Grafico8.png", scale = 3)
```

```{r message=FALSE, warning=FALSE, include=FALSE}
tabla9.1 <- base_individual %>% 
  filter(PP04B1 == 1) %>% 
  mutate(Total = sum(PONDERA)) %>% 
  group_by(Sexo) %>% 
  summarise(Proporcion = formato_porc(sum(PONDERA)/unique(Total)*100))

tabla9.2_graf <- base_individual %>% 
  filter(ESTADO == 1,
         Sexo == "Mujeres") %>% 
  mutate(servicio.domestico = case_when(PP04B1 == 1 ~ "Sí",
                                          PP04B1 != 1 ~ "No")) %>% 
  group_by(servicio.domestico) %>% 
  summarise(frecuencia = sum(PONDERA)) %>% 
  mutate(proporcion = round(frecuencia/sum(frecuencia)*100, 0))

inline_26 <- tabla9.2_graf$proporcion[tabla9.2_graf$servicio.domestico == "Sí"]

```

A esto se suma el hecho de que prácticamente todas las personas que se dedican al servicio doméstico (es decir, que sí venden este trabajo en el mercado) son mujeres, un `r inline_25`%. Asimismo, del total de mujeres ocupadas, un `r inline_26`% se dedica a esta ocupación, conformando entonces una salida laboral popular.


__Gráfico 9.__ 
```{r echo=FALSE, message=FALSE, warning=FALSE}
colores2 = c("#FE1764","#808080")

## Prep data (nothing to change here)
nrows <- 10
df <- expand.grid(x = 1:nrows, y = 1:nrows)
df$servicio.domestico <- factor(rep(tabla9.2_graf$servicio.domestico, tabla9.2_graf$proporcion))  
## Plot
ggplot(df, aes(x = x, y = y, fill = servicio.domestico)) + 
  geom_tile(color = "black", size = 0.5) +
  scale_x_continuous(expand = c(0, 0)) +
  scale_y_continuous(expand = c(0, 0), trans = 'reverse') +
  scale_fill_manual(values = colores2) +
  guides(fill=guide_legend(title="Trabajan en Servicio Doméstico?")) +
  labs(title = "Ocupadas, según si prestan o no servicios domésticos en hogares particulares",
       subtitle = paste0("Total de aglomerados urbanos. ", date),
       caption = "Fuente: Natsumi Shokida en base a EPH-INDEC") +
  theme_void()

```

```{r echo=FALSE, message=FALSE, warning=FALSE}
#ggsave("Graficos/Grafico9.png", scale = 3)

```

<br>

## Distribución del ingreso
 
Por último, podemos analizar las brechas de género en la distribución de los ingresos. En primer lugar, se ordena por deciles a las personas según su ingreso per cápita familiar (el ingreso total del hogar dividido por la cantidad de personas que lo componen). Es decir, se forman diez grupos de individuos, de igual tamaño, ordenados según el nivel de ingresos que le corresponden por el hogar al que pertenece. En el gráfico 10 se puede observar la proporción de mujeres y de varones que finalmente componen cada decil. 

En este caso, no hay diferencias destacables más allá de una leve preponderancia de las mujeres en todos los deciles, explicable por cuestiones demográficas (hay más mujeres que varones en la población general).
 
         
__Gráfico 10.__ 
```{r echo=FALSE, message=FALSE, warning=FALSE}
tabla13.1_graf <-base_individual %>% 
  select(DECCFR, IPCF, PONDIH, Sexo) %>% 
  filter(DECCFR %in% c(1:10)) %>% 
  group_by(DECCFR) %>% 
  mutate(Pob = sum(PONDIH)) %>% 
  group_by(DECCFR, Sexo) %>%
  summarise(Prop = sum(PONDIH)/unique(Pob))

ggplot(tabla13.1_graf, aes(x = DECCFR, Prop, fill = Sexo, group= Sexo, label = paste0(formato_porc(Prop*100), "%"))) +
  geom_col(position = "dodge") +
  geom_text(position = position_dodge(width = .9), vjust =-.1, size = 2.5) +
  labs(y = '') +
  scale_fill_manual(values = colores) +
  scale_x_continuous("Decil del Ingreso Per Cápita Familiar", breaks = c(1:10)) +
  labs(title = "Total de la población",
       subtitle = paste0("Composición según sexo de los deciles del ingreso per cápita familiar. Total de aglomerados urbanos. ", date),
       caption = "Fuente: Natsumi Shokida en base a EPH-INDEC") +
  theme_minimal() +
  theme(axis.text.y = element_blank(),
        axis.ticks.y = element_blank())

```
             
```{r, echo=FALSE, message=FALSE, warning=FALSE}
# ggsave("Graficos/Grafico10.png", scale = 1)
```

En segundo lugar, se separa a la población en deciles según el ingreso total individual. Es decir, se ordena en base al nivel de ingresos que percibe cada individuo, no el hogar (caso anterior). En este caso puede verse que los deciles más bajos de ingresos están compuestos mayoritariamente por mujeres y, en paralelo, los deciles de mayores ingresos se componen mayoritariamente por varones. 
Decimos entonces que los estratos de menores ingresos están feminizados, al tiempo que los estratos de mayores ingresos se encuentran masculinizados. ¿Cuál es la diferencia respecto del gráfico anterior?

__Gráfico 11.__ 
```{r echo=FALSE, message=FALSE, warning=FALSE}
tabla12.1_graf <-base_individual %>% 
    select(DECINDR, P47T, PONDII, Sexo) %>% 
    filter(DECINDR %in% c(1:10)) %>% 
  group_by(DECINDR) %>% 
  mutate(Pob = sum(PONDII)) %>% 
  group_by(DECINDR, Sexo) %>%
  summarise(Prop = sum(PONDII)/unique(Pob))

ggplot(tabla12.1_graf, aes(x = DECINDR, Prop, fill = Sexo, group= Sexo, label = paste0(formato_porc(Prop*100), "%"))) +
  geom_col(position = "dodge")+
  geom_text(position = position_dodge(width = .9), vjust =-.1, size = 2.5)+
  theme_minimal()+
  theme(axis.text.y = element_blank(),
        axis.ticks.y = element_blank()) +
  labs(y = '') +
  scale_fill_manual(values = colores) +
  scale_x_discrete("Decil de ingreso total", breaks =c(1:10)) +
  labs(title = "Población perceptora de ingresos",
       subtitle = paste0("Composición según sexo de los deciles de ingresos totales individuales. Total de aglomerados urbanos. ", date),
       caption = "Fuente: Natsumi Shokida en base a EPH-INDEC")
```

```{r, echo=FALSE, message=FALSE, warning=FALSE}
# ggsave("Graficos/Grafico11.png", scale = 1)
```


En el gráfico 10, las unidades de análisis son los hogares, sólo que luego se distribuyeron de forma "pareja" sus ingresos entre los miembros. De esta forma, la composición por sexo de los estratos de menores ingresos no tiene mayores diferencias respecto a la de los estratos de mayores ingresos. En cambio, en el gráfico 11 vemos lo que pasa a nivel individual, lo cual es una forma de "abrir" hacia el interior de los hogares. La unidad familiar parece resolver la diferencia entre sexos, pero es dentro de ésta que se mantiene la diferencia: de acuerdo a todo lo visto anteriormente, los varones tienen más probabilidades de ganar más que las mujeres del mismo hogar. La distribución de los ingresos de las mujeres, sesgada hacia los menores ingresos, se compensa en la estructura familiar con la distribución de los ingresos de los varones, sesgada hacia los mayores ingresos.
Entonces, la familia como unidad de reproducción esconde y resuelve debajo de la superficie (la distribución aparentemente equitativa según los ingresos per cápita) la inequitativa distribución de las tareas de reproducción y las dificultades asociadas que tienen las mujeres para participar de forma plena en el mercado de trabajo y por tanto percibir ingresos semejantes a los de los varones. 
      
[^1]: _Presionando en_  __Code > Download Rmd__ _se accede a la descarga de la sintaxis completa de este informe, que incluye la descarga automática de las bases de la EPH utilizadas, una serie de funciones útiles y la elaboración de cuadros y gráficos con el lenguaje R._    

Brechas de los cuadros antes de las medias y barras de colores
cuadro 1 con barras de % de colores



