---
title: "Indicadores para Menstruacción"
subtitle: "Ecofemini(s)ta"
Author: "Candelaria Botto, Natsumi Shokida"
Date: "Marzo 2018"
output: html_notebook
---

Se utiliza la base de la EPH, 3er trimestre de 2017, disponible en la página web del INDEC.

```{r echo=FALSE, message=FALSE, warning=FALSE, paged.print=FALSE}
rm(list = ls())
library(reldist)
source("Fuentes/funciones.R")
```

```{r echo=FALSE, message=FALSE, warning=FALSE, paged.print=FALSE}
descarga_ultima_base(base = "EPH_usu_3_Trim_2017_txt.zip", individual = TRUE)
descarga_ultima_base(base = "EPH_usu_3_Trim_2017_txt.zip", hogar = TRUE)
```

```{r echo=FALSE, message=FALSE, warning=FALSE, paged.print=FALSE}
base_individual <- base_individual %>% 
  mutate(Sexo = as.character(CH04),
         Sexo = case_when(Sexo=="1" ~ "Varones",
                          Sexo=="2" ~ "Mujeres"))
```


### Mujeres de 14 años y más. Cuantiles del Ingreso Total Individual (incluyendo a las Sin ingresos). 
```{r echo=FALSE, message=FALSE, warning=FALSE, paged.print=FALSE}
mujeres.ing.tot <- base_individual %>% 
  filter(CH04 == 2 & CH06 >= 14) %>% 
  summarise(cuantil.25 = wtd.quantile(P47T, 0.25, na.rm = TRUE, weight = PONDII),
            mediana = wtd.quantile(P47T, 0.5, na.rm = TRUE, weight = PONDII),
            cuantil.75 = wtd.quantile(P47T, 0.75, na.rm = TRUE, weight = PONDII))

mujeres.ing.tot
```
"La mitad de las mujeres en nuestro país perciben menos de 5.000 pesos entre ingresos laborales y no laborales."

### Ocupadas/os. Brechas de Ingresos de la Ocupación Principal.
```{r echo=FALSE, message=FALSE, warning=FALSE, paged.print=FALSE}
brecha.ing.ocup.princ <- base_individual %>% 
  filter(ESTADO == 1) %>% 
  group_by(Sexo) %>% 
  summarise(Media.IOP = round(weighted.mean(P21, PONDIIO), 2)) %>% 
  spread(., Sexo, Media.IOP) %>% 
  mutate("X% menos que los hombres" = round(((Varones-Mujeres)/Varones)*100, 2))

brecha.ing.ocup.princ
```

### Asalariadas/os. Tasa de empleo no registrado.
```{r echo=FALSE, message=FALSE, warning=FALSE, paged.print=FALSE}
no.registro <- base_individual %>% 
  filter(ESTADO==1,
         CAT_OCUP==3) %>% 
  group_by(Sexo) %>% 
  summarise("Tasa de no Registrados" = round(sum(PONDERA[PP07H==2])/sum(PONDERA)*100, 2))

no.registro
```

### Asalariadas/os no registrados. Brecha del Ingreso de la Ocupación Principal.
```{r echo=FALSE, message=FALSE, warning=FALSE, paged.print=FALSE}
brecha.no.registro <- base_individual %>% 
  filter(ESTADO == 1 &
           CAT_OCUP == 3 & 
           PP07H == 2) %>% 
  group_by(Sexo) %>% 
  summarise(Media.IOP = round(weighted.mean(P21, PONDIIO), 2)) %>% 
  spread(., Sexo, Media.IOP) %>% 
  mutate("X% menos que los hombres" = round(((Varones-Mujeres)/Varones)*100, 2))

brecha.no.registro
```

### Hogares. Porcentaje de hogares cuyo único ingreso proviene de una jefa mujer.
```{r echo=FALSE, message=FALSE, warning=FALSE, paged.print=FALSE}
mujeres.sosten.hogar <- base_individual %>% 
  filter(CH03 == 1 & Sexo == "Mujeres" & P47T == ITF) %>% 
  summarise(cantidad = sum(PONDERA))
  
hogares.totales <- base_hogar %>% 
  summarise(hogares.totales = sum(PONDERA))

tasa.mujeres.sosten <- mujeres.sosten.hogar$cantidad / hogares.totales$hogares.totales *100
tasa.mujeres.sosten
```

### Hogares. Porcentaje de hogares con mujeres en edad de menstruar (entre 12 y 52 años).
```{r echo=TRUE, message=FALSE, warning=FALSE, paged.print=FALSE}
hogares.mujeres.menstruan <- base_individual %>% 
  filter(Sexo == "Mujeres" &
           CH06 >= 12 &
           CH06 <= 52) %>% 
  group_by(CODUSU, NRO_HOGAR) %>% 
  summarise(n = n(),
            PONDERA = unique(PONDERA))

tasa.hogares.mujeres.menstruan <- sum(hogares.mujeres.menstruan$PONDERA) / sum(base_hogar$PONDERA) *100
tasa.hogares.mujeres.menstruan
```

### Hogares. Mediana del ITF.
```{r echo=FALSE, message=FALSE, warning=FALSE, paged.print=FALSE}
hogares.ITF <- base_hogar %>% 
  summarise(cuantil.25 = wtd.quantile(ITF, 0.25, na.rm = TRUE, weight = PONDIH),
            mediana = wtd.quantile(ITF, 0.5, na.rm = TRUE, weight = PONDIH),
            cuantil.75 = wtd.quantile(ITF, 0.75, na.rm = TRUE, weight = PONDIH),
            decil.10 = wtd.quantile(ITF, 0.10, na.rm = TRUE, weight = PONDIH))

hogares.ITF
```













